ACORDAO-COMPLETO-2438177

ACÓRDÃO 492/2022 ATA 8/2022 - PLENÁRIO

VISTOS, relatados e discutidos estes Pedidos de Reexame interpostos pela Sra. Helena Azevedo Barros Periotto, pelo TRT/23ª Região e pelo TRE/SP, contra o Acórdão 1536/2019-TCU-Plenário.
ACORDAM os ministros do Tribunal de Contas da União, reunidos em Sessão do Plenário, ante as razões expostas pelo relator e com fundamento no art. 48 da Lei 8.443/1992, c/c o art. 286 do Regimento Interno, em:
9.1. conhecer dos Pedidos de Reexame para, no mérito, dar-lhes provimento, a fim de tornar insubsistentes os subitens 9.2 e 9.4 do Acórdão 1536/2019-TCU-Plenário;
9.2. dar ciência do Acórdão aos recorrentes e aos demais interessados, ressaltando que o Relatório e o Voto que o acompanham podem ser consultados no endereço www.tcu.gov.br/acordaos, no dia seguinte ao de sua oficialização.

Pedidos de reexame contra acórdão que considerou ilegal a redistribuição por reciprocidade do cargo efetivo de Analista Judiciário - Área Administrativa, do quadro de pessoal do Tribunal Regional Eleitoral de São Paulo (TRE/SP).

Tribunal Regional do Trabalho da 23ª Região/MT.

3. Interessados/Responsáveis/Recorrentes:
3.1. Interessado: Helena Azevedo Barros Periotto (CPF XXX.814.521-XX).
3.2. Recorrentes: Helena Azevedo Barros Periotto (CPF XXX.814.521-XX); Tribunal Regional Eleitoral de São Paulo (CNPJ 06.302.492/0001-56); e Tribunal Regional do Trabalho da 23ª Região/MT (CNPJ 37.115.425/0001-56).

Ministro Jorge Oliveira.

13.1. Ministros presentes: Ana Arraes (Presidente), Walton Alencar Rodrigues, Benjamin Zymler, Augusto Nardes, Aroldo Cedraz (Relator), Vital do Rêgo, Jorge Oliveira (Revisor) e Antonio Anastasia.
13.2. Ministros-Substitutos presentes: Augusto Sherman Cavalcanti, Marcos Bemquerer Costa e André Luís de Carvalho.

AROLDO CEDRAZ

Ministro Raimundo Carreiro.

Trata-se de Pedidos de Reexame interpostos pela Sra. Helena Azevedo Barros Periotto (Peça 30) , pelo TRT/23ª Região (Peça 32) e pelo TRE/SP (Peça 31) , contra o Acórdão 1536/2019-TCU-Plenário (Peça 23) , que teve como relator o Excelentíssimo Senhor Ministro Raimundo Carreiro.
2.	A Secretaria de Recursos (Serur) analisou a admissibilidade e o mérito dos recursos, nos termos da instrução, que teve a concordância do corpo dirigente da unidade, abaixo reproduzida como parte deste Relatório (Peças 48 a 50) :
	"[...] INTRODUÇÃO
1.	Trata-se de pedidos de reexame interpostos pela Sra. Helena Azevedo Barros Periotto (peça 30) , pelo TRT/23ª Região (peça 32) e pelo TRE/SP (peça 31) , contra o Acórdão 1536/2019-TCU-Plenário (peça 23) , que teve como relator o Excelentíssimo Senhor Ministro Raimundo Carreiro.
1.1.	A deliberação recorrida apresenta o seguinte teor:
 VISTOS, relatados e discutidos estes autos que tratam de Representação autuada por força do item 9.8 do Acórdão 3879/2018-TCU-Primeira Câmara (Relator Ministro Vital do Rêgo) , que determinou à Secretaria de Fiscalização de Pessoal que apurasse a legalidade da redistribuição por reciprocidade do cargo efetivo de Analista Judiciário - Área Administrativa, do quadro de pessoal do Tribunal Regional Eleitoral de São Paulo (TRE/SP) , ocupado por Helena Azevedo Barros Periotto, para o quadro de pessoal do Tribunal Regional do Trabalho da 23ª Região/MT (TRT da 23ª Região) ,
ACORDAM os Ministros do TCU, reunidos em Sessão Plenária em:
9.1. conhecer da presente Representação, por atender aos requisitos de admissibilidade previstos nos artigos 235 e 237, inciso VI, do Regimento Interno do TCU, para, no mérito, considerá-la procedente;
9.2. determinar ao Tribunal Regional Eleitoral de São Paulo e ao Tribunal Regional do Trabalho da 23ª Região que:
9.2.1. adotem, no prazo de 15 (quinze) dias, com fulcro no art. 45 da Lei 8.443/1992 c/c o art. 251 do Regimento Interno do TCU, as medidas necessárias à anulação, respectivamente, da Portaria TRE/SP 244/2015 e do Ato TRT/DG/GP 249, ambos de 19/10/2015, por violação ao disposto no art. 6º, inciso I, da Resolução CNJ 146/2012;
9.2.2. encaminhem ao TCU, no prazo de 5 (cinco) dias, a contar do término do prazo fixado no subitem precedente, os comprovantes das medidas administrativas adotadas; 
9.3. juntar cópia do Relatório, Voto e Acórdão da presente Representação ao processo de Consulta TC-Processo 007.275/2014-5;
9.4. determinar a Sefip que monitore o cumprimento da determinação contida no item 9.2 supra, representando a este Tribunal em caso de descumprimento (grifos acrescidos) .
HISTÓRICO
2.	Cuidam os autos de representação autuada por força do item 9.8 do Acórdão 3879/2018-TCU-Primeira Câmara, da relatoria do Ministro Vital do Rêgo, mediante o qual foi determinado à Secretaria de Fiscalização de Pessoal (Sefip) que apurasse a legalidade da redistribuição por reciprocidade do cargo efetivo de Analista Judiciário - Área Administrativa, do quadro de pessoal do Tribunal Regional Eleitoral de São Paulo (TRE/SP) , ocupado por Helena Azevedo Barros Periotto, para o quadro de pessoal do Tribunal Regional do Trabalho da 23ª Região/MT (TRT da 23ª Região) , que, em contrapartida, entregou o cargo vago de Analista Judiciário - Área Judiciária (peça 1) .
2.1.		Este Tribunal entendeu que a referida redistribuição seria ilegal, com base nos seguintes fundamentos: 
		(i) não cumprimento da exigência do tempo mínimo de 36 (trinta e seis) meses, para o exercício pela servidora no cargo a ser redistribuído, conforme reza o art. 6º, inciso I da Resolução CNJ 146/2012; 
		(ii) não ter restado caracterizada a prevalência do interesse público sobre o particular.  
EXAME DE ADMISSIBILIDADE
3.	Reiteram-se os exames de admissibilidade contidos nas peças 35-37, em que se propôs o conhecimento dos recursos. O Excelentíssimo Senhor Ministro Aroldo Cedraz, mediante despacho de peça 41, concordou com a Serur, nos termos do artigo 48 da Lei 8.443/1992, c/c os artigos 285 e 286, parágrafo único, do RI/TCU, suspendendo-se os efeitos dos itens 9.1, 9.2 e subitens do Acórdão 1536/2019-TCU-Plenário.
MÉRITO
4. Delimitação
4.1.	Constitui objeto do presente recurso definir se, na redistribuição em reexame:
		a) é relevante o descumprimento da exigência do tempo mínimo de 36 (trinta e seis) meses, para o exercício pela servidora no cargo a ser redistribuído, conforme reza o art. 6º, inciso I, da Resolução CNJ 146/2012; 
	b) restou caracterizada a prevalência do interesse público sobre o particular.  
5. Da exigência prevista no art. 6º, inciso I, da Resolução CNJ 146/2012
5.1.	Os recorrentes aduzem que a exigência prevista no art. 6º, inciso I, da Resolução CNJ 146/2012 deve ser interpretada em conjunto com o princípio da segurança jurídica, com base nos seguintes argumentos:
5.2.	Passados praticamente 04 (quatro) anos do ato da redistribuição da interessada, verifica-se que a mudança abrupta da cidade de Cuiabá/MT pela servidora trará prejuízos ao seu núcleo familiar, uma vez que agora possuem compromissos firmados a médio prazo e um imóvel adquirido nesta localidade, do qual não podem se desfazer com rapidez suficiente para se instalarem na cidade de São Paulo/SP. Assim, a anulação deste ato administrativo representaria gastos financeiros adicionais não programados e a separação física da família por um médio prazo.
5.3.	Nesse sentido, tem-se o julgado nos autos TC Processo 004.872/2000-1, no qual esta Corte entendeu, mutatis mutandis, que a anulação do ato administrativo traria sérios prejuízos aos servidores por ela atingidos: 
[...] 17. Esta Corte, ademais, em situação semelhante, decidiu no mesmo sentido da proposta supra. Na ocasião do julgamento de pedido de reexame interposto contra a Decisão nº 89/96, acima transcrita, o eminente Ministro Paulo Affonso Martins de Oliveira asseriu que naquela situação "não podem ser ignoradas algumas circunstâncias próprias e decorrentes dos atos administrativos praticados pelo TRT/RS. Refiro-me ao fato de que os servidores, objeto das cessões, requisições e permutas, poderão ter suas vidas, e de seus dependentes, seriamente afetadas por uma decisão de anulação dos atos em apreço e, neste caso, estariam tais servidores sendo penalizados por faltas que não cometeram. Ademais, alguns servidores já se encontram no exercício das suas tarefas no novo órgão há mais de 8 anos e o retorno ao órgão de origem certamente lhes causará transtornos, principalmente nos casos em que as Entidades envolvidas se localizam em diferentes Unidades da Federação. A considerar tais aspectos, isto é, circunstâncias que envolvem a vida particular dos servidores envolvidos, penso ser prudente e justo restringir as determinações anteriores desta Corte ao sentido da não repetição de tais práticas no âmbito do TRT/RS". 
5.4.	Sob tal ambulação, em que pese o reconhecimento da existência do vício, deve ser aplicada ao caso a Teoria do Fato Consumado, respaldado no interesse público na manutenção do cargo redistribuído, seja pela garantia da segurança jurídica, seja pelo interesse público na manutenção da servidora no TRT - 23ª Região. 
5.5.	A segurança jurídica funciona como resultado de um conjunto de técnicas normativas encaminhadas a garantir a própria consistência do sistema, que tem no fato consumado um dos elos de sustentação. O desfazimento de atos que já produziram efeitos após vários anos, mesmo que sejam considerados viciados, se afigura como irrazoável. 
5.6.	A ideia de se recorrer a sanatória ou convalidação dos atos nulos se coloca em termos menos rígidos na órbita do direito administrativo, não por desamor ou menosprezo à lei, mas por ser impossível desconhecer o valor adquirido por certas situações de fato constituídas sem dolo, mas eivadas de infrações legais a seu tempo não percebidas ou decretadas.
5.7.	Tanto a moderna doutrina, como a jurisprudência dominante, orientam, de modo firme e consensual, no sentido de que, em face do caso concreto, pode acontecer que situações resultantes de atos administrativos, embora nascidos "irregularmente" pela ótica da Administração, devem ser convalidados, não só pela aquisição de direitos dos servidores públicos (art. 5°, inc. XXXVI da CF) , como também pelo fato da aquisição de direitos ter sido consumado pelo manto da boa-fé, como é o caso em tela.
Análise:
5.8.	Antes de encetar a análise dos argumentos supracitados, é oportuno transcrever o disposto no art. 6º da Resolução CNJ 146/2012, que serviu de fundamento para a impugnação da redistribuição ora em reexame:
Art. 6.º O cargo ocupado somente poderá ser redistribuído se o servidor preencher cumulativamente os seguintes requisitos:
I - tempo mínimo de 36 meses de exercício no cargo a ser redistribuído;
	(...) .
5.9.	Acrescente-se o disposto na Súmula 473 do STF:
A administração pode anular seus próprios atos, quando eivados de vícios que os tornam ilegais, porque deles não se originam direitos; ou revogá-los, por motivo de conveniência ou oportunidade, respeitados os direitos adquiridos, e ressalvada, em todos os casos, a apreciação judicial (grifos acrescidos) .
5.10.	Assim, atendo-se à interpretação literal e gramatical do art. 6º da Resolução CNJ 146/2012, poder-se-ia chegar à conclusão precipitada de que, como a interessada não tinha o tempo mínimo de 36 meses de exercício no cargo que foi redistribuído, o ato de redistribuição em reexame deveria ser anulado.
5.11.	No entanto, por seis razões, entende-se que o presente ato de redistribuição não deve ser anulado.
5.12.	A uma, porque obtempera Estêvão Mallet:
Na verdade, o apego excessivo à palavra somente evidencia reduzido avanço científico do Direito. Esse apego, lembra Jhering, "est un de ces phénomènes qui, dans le droit comme partout ailleurs, caractérisent le défaut de maturité du développement intellectuel" [é um fenômeno que, no Direito como em outras áreas, caracteriza imaturidade intelectual] (a tradução é nossa) . Daí a tranquilidade com que, evoluindo o Direito, passa o intérprete a admitir a superação do que literalmente se contém na norma (in Prática de Direito do Trabalho, São Paulo: LTr, 2008, p. 53) .
5.13.	No mesmo sentido, é de se trazer à colação o registro do professor Luís Roberto Barroso:
Em passagem deliciosamente espirituosa, o ex-Ministro Luiz Gallotti, do Supremo Tribunal Federal, ao julgar em recurso extraordinário naquela eg. Corte, assinalou: "De todas, a interpretação literal é a pior. Foi por ela que Clélia, na Chatreuse de Parme, de Stendhal, havendo feito um voto a Nossa Senhora de que não mais veria seu amante Fabrício, passou a recebê-lo na mais absoluta escuridão, supondo que assim estaria cumprindo o compromisso" (citado de memória, sem acesso ao texto do acórdão, que, aparentemente, não foi publicado) (in Interpretação e Aplicação da Constituição: fundamentos de uma dogmática constitucional transformadora. 4. ed. rev. e atual. São Paulo: Saraiva, 2001, p. 127) .
5.14.	É no mesmo diapasão a doutrina do Ministro do TST Alexandre Agra Belmonte:
A letra fria da lei, destinada à prevenção e aplicação a todos os casos concretos com os quais guarde relação, nem sempre demonstra o exato sentido e alcance da regra escrita, mormente diante das transformações sociais. Daí resulta que o ato de julgar demanda do magistrado um trabalho criativo de hermenêutica, para a extração de norma decisória ajustável ao caso concreto, que, valorizada por princípios informativos do sistema jurídico, não raro importa em solução que flexibiliza ou mesmo se afasta do modelo literal normativo da regra escrita (in A nova lei dos recursos trabalhistas: Lei 13.015/2014. São Paulo: LTr, 2015, p. 9) .
5.15.	É dizer: o excessivo apego à letra fria das disposições normativas revela uma imaturidade intelectual e é considerado o pior método de interpretação. Assim, não raro, o trabalho criativo de hermenêutica importa em solução que flexibiliza ou mesmo se afasta do modelo normativo da regra escrita.
5.16.	Por conseguinte, é de mister ter presente a doutrina de Carlos Maximiliano:
O Direito não é uma escolástica; é uma face da vida social. O fim prático (teleológico) vale mais do que a Lógica Jurídica. O homem não é feito com os princípios; os princípios é que são feitos para o homem. Muitas vezes o próprio dispositivo, intencionalmente ou não, vai além, ou se detém aquém do fim para que foi promulgado." (grifos acrescidos) (in Hermenêutica e Aplicação do Direito, 15ª Edição, Rio de Janeiro: Forense, 1995, p. 155) 
[...] o fim para que foi inserto o artigo na lei sobreleva a tudo. Não se admite interpretação estrita que entrave a realização plena do escopo visado pelo texto. Dentro da letra rigorosa dele procure-se o objetivo da norma suprema; seja este atingido, e será perfeita a exegese. (grifos acrescidos) (o.c., p. 313/4) 
5.17.	Destarte, dada a importância de se perquirir a finalidade da norma (o elemento teleológico) , cumpre trazer à colação a justificativa apresentada pelo Conselheiro José Lucio Munhoz, Relator do expediente instaurado para edição da Resolução CNJ n. 146/20129, que o requisito temporal para a redistribuição possuía o 
intuito de evitar eventuais burlas ao princípio do concurso público, em que o candidato submete-se a concurso em localidade de menor concorrência e assim que é nomeado já pressiona a administração com o fim de voltar para sua cidade natal (Ato Nonnativo 0008089-90.2010.2.00.0000, Relator Conselheiro José Lucio Munhoz, requerente Conselho Nacional de Justiça, Assunto: Resolução - Redistribuição por Reciprocidade - art. 37 da Lei 8.112/90 - Servidores - Troca de Cargos entre Tribunais - Requisitos) .
5.18.	Daí se extrai a teleologia do art. 6º da Resolução CNJ 146/2012: evitar que os candidatos aprovados em concursos públicos para localidades da federação menos densamente povoadas venham a tomar posse em outras localidades mais densamente povoadas, nas quais a concorrência, em tese, seria bem mais acirrada.
5.19.	No caso em apreço, a interessada foi aprovada em certame no estado de São Paulo e foi redistribuída para o estado de Mato Grosso. Ora, São Paulo, além de ser servido das melhores escolas do país, é mais densamente povoado que Mato Grosso. Resta, portanto, evidente a alta concorrência existente nos concursos públicos do TRE/SP. Assim, o requisito da finalidade da aludida disposição infralegal restou atendido e, por via de consequência, entende-se que a violação ao art. 6º da Resolução CNJ 146/2012 encontra-se superada.
5.20.	A duas, porque, para hipóteses semelhantes, esta Corte de Contas tem admitido a manutenção da situação jurídica impugnada, restringindo a amplitude da decisão apenas à não repetição da ilegalidade, ou seja, para casos futuros. 
5.21.	Nesse sentido, merece ser considerado o decidido no TC Processo 005.888/2000-6, Acórdão 4098/2008-TCU-Primeira Câmara, em que o Excelentíssimo Senhor Ministro Relator Marcos Vilaça acolheu o parecer do Ministério Público, do qual se extrai o seguinte excerto:
15. Finalmente, a respeito da anulação de permutas de lotação (subitem 9.3.5 do acórdão recorrido) , aquiescemos às razões do recorrente quanto às repercussões negativas da medida na esfera dos interesses dos servidores envolvidos e nas atividades por eles desenvolvidas no período. Parece-nos que a nulidade dos atos indevidos de permuta, pelos efeitos que contém, realmente atingirá os servidores de forma desproporcional às suas condutas, as quais não teriam diretamente contribuído para a errônea interpretação que levou às permutas. Como medida a mitigar o rigor da providência original e na linha dos precedentes do TCU relacionados pela Unidade Técnica em matérias similares, consideramos razoável que sejam mantidas as situações vigentes até a regularização do quadro de pessoal da Justiça Eleitoral (Lei nº 11.202/2005 e Resolução TSE nº 22.138/2005) , sendo suficiente, por ora, determinação para prevenir futuras lotações irregulares  (grifos acrescidos) .
5.22.	É na mesma direção o decidido no TC Processo 004.872/2000-1, Acórdão 1902/2004-TCU-Plenário, em que o Excelentíssimo Senhor Ministro Relator Marcos Vilaça assim ponderou:
15. O instituto da redistribuição está previsto no art. 37 da Lei nº 8.112/90 nos seguintes termos:
	"Art. 37. Redistribuição é o deslocamento de cargo de provimento efetivo, ocupado ou vago no âmbito do quadro geral de pessoal, para outro órgão ou entidade do mesmo Poder, com prévia apreciação do órgão central do SIPEC, observados os seguintes preceitos:
	I - interesse da administração;
	II - equivalência de vencimentos;
	III - manutenção da essência das atribuições do cargo;
	IV - vinculação entre os graus de responsabilidade e complexidade das atividades;
	V - mesmo nível de escolaridade, especialidade ou habilitação profissional;
	VI - compatibilidade entre as atribuições do cargo e as finalidades institucionais do órgão ou entidade.
	§ 1º A redistribuição ocorrerá ex officio para ajustamento de lotação e da força de trabalho às necessidades dos serviços, inclusive nos casos de reorganização, extinção ou criação de órgão ou entidade.
	§ 2º A redistribuição de cargos efetivos vagos se dará mediante ato conjunto entre o órgão central do SIPEC e os órgãos e entidades da Administração Pública Federal envolvidos.
	§ 3º Nos casos de reorganização ou extinção de órgão ou entidade, extinto o cargo ou declarada sua desnecessidade no órgão ou entidade, o servidor estável que não for redistribuído será colocado em disponibilidade, até seu aproveitamento na forma dos arts. 30 e 31."
	16. Como visto, a redistribuição presta-se ao ajustamento de lotação e força de trabalho dos órgãos, estando implícita a transferência unilateral de cargos e, como conseqüência, a existência de um órgão que cede os cargos e outro que os recebe. Dessa forma, não bastam estar presentes os requisitos previstos nos incisos I a VI do artigo 37 da Lei nº 8.112/90, sendo essencial à caracterização do ato, o efetivo deslocamento de cargos de um órgão ao outro com alterações nas respectivas forças de trabalho.
	17. No ajuste em exame, o que ocorreu foi a permuta de cargos entre os Tribunais Regionais, e não o deslocamento, vez que da operação não resultou nenhum aumento ou diminuição das respectivas forças de trabalho.
	18. Nesse contexto, a operação realizada assume contornos similares ao instituto da transferência, já declarada inconstitucional, conforme entendimento manifestado pelo STF:
	"1.1. O critério do mérito aferível por concurso público de provas ou de provas e títulos é, no atual sistema constitucional, indispensável para o cargo ou emprego isolado ou de carreira. Para o isolado, em qualquer hipótese; para o de carreira, só se fará na classe inicial e pelo concurso público de provas ou de provas e títulos, não o sendo, porém, para os cargos subsequentes que nela se escalonam até seu final, pois, para estes, a investidura se dará pela forma de provimento que é a 'promoção'. 
	1.2. Estão banidas, pois, as formas de investidura antes admitidas - ascensão e transferência-, que são formas de ingresso em carreira diversa daquela para a qual o servidor público ingressou por concurso." (RE 163715/PA) 
	19. Apesar de ilegal, acredito que a operação em tela, por suas circunstâncias, possa ser admitida em caráter excepcional por esta Corte, pelas razões que passo a expor.
	20. A Sra. Lucimara Bianchi foi admitida por meio de concurso público no TRE/RR, sendo-lhe concedida, após dois anos e sete meses no cargo, exercício provisório no TRE/SC decorrente de licença para acompanhar seu cônjuge que havia sido lotado de forma permanente em Santa Catarina. 
	21. Em 06.10.1999, os regionais procederam à permuta de cargos, com a transferência do cargo ocupado pela Sra. Lucimara Bianchi para o TRE/SC e com o envio de cargo vago existente no âmbito do TRE/SC para o TRE/RR. Em 06.08.2000, o TRE/RR realizou concurso público, tendo o Sr. Nasser Humze Hamid sido aprovado e ocupado o cargo vago em questão.
	23. A nulidade da permuta implicará inexistência do cargo atualmente ocupado pelo Sr. Nasser, alterando situação já consolidada há mais de quatro anos. 
	24. Assim, considerando que os dois servidores envolvidos foram aprovados em concurso público, que a permuta ocorrida, apesar de ilegal, atendeu o interesse dos dois regionais e que a anulação do ato poderá representar prejuízo injusto ao Sr. Nasser, em afronta ao princípio da segurança jurídica, acredito que o ato poderá ser admitido por este Tribunal em caráter excepcional.
	25. Dessa forma,  dou provimento aos recursos interpostos pelo Tribunal Regional Eleitoral do Estado de Roraima - TRT/RR, Sr. Nasser Humze Hamid e Sra. Lucimara Bianchi, tornando insubsistente os itens  8.1.5 e 8.2 da Decisão recorrida, sem prejuízo de determinar aos regionais para que se abstenham de repetir esse tipo de operação, por falta de amparo legal, conforme entendimento já assentado na Decisão n° 900/1999 - TCU - Plenário (grifos acrescidos) .
5.23.	Extrai-se, portanto, o seguinte ensinamento: uma vez reconhecida, após 4 anos, a existência de permuta ou redistribuição ilegais, deve-se prestigiar o princípio da segurança jurídica, podendo o ato ser admitido por este Tribunal em caráter excepcional, com a determinação para que o órgão de origem se abstenha de repetir o ato impugnado.
5.24.	Sobre a importância dos precedentes supracitados, vem à baila o escólio de Cueto Rua:
As sentenças dos juízes são fontes do Direito porque elas inspiram outros juízes, os funcionários administrativos, os legisladores e os integrantes do grupo social, levando-lhes a atuar de uma maneira similar no futuro (apud Octavio Bueno Magano, in Manual de Direito do Trabalho, Parte Geral, 4ª Ed., São Paulo: LTr, 1991, p. 99) .
5.25.	Pois bem. É tamanha a importância do princípio da igualdade, que assim dispôs o constituinte originário no preâmbulo e no art. 5º da Lei Maior de 1988: 
 Preâmbulo. Nós, representantes do povo brasileiro, reunidos em Assembléia Nacional Constituinte para instituir um Estado Democrático, destinado a assegurar o exercício dos direitos sociais e individuais, a liberdade, a segurança, o bem-estar, o desenvolvimento, a igualdade e a justiça como valores supremos de uma sociedade fraterna, pluralista e sem preconceitos, fundada na harmonia social e comprometida, na ordem interna e internacional, com a solução pacífica das controvérsias, promulgamos, sob a proteção de Deus, a seguinte CONSTITUIÇÃO DA REPÚBLICA FEDERATIVA DO BRASIL.
Art. 5º Todos são iguais perante a lei, sem distinção de qualquer natureza, garantindo-se aos brasileiros e aos estrangeiros residentes no País a inviolabilidade do direito à vida, à liberdade, à igualdade, à segurança e à propriedade (grifos acrescidos) .
5.26.	Sobre o princípio da igualdade, acrescente-se a doutrina de Luiz Flávio Gomes:
Por força do princípio da igualdade, como se percebe, ganha extraordinária força o precedente judicial. Mas não se trata de conferir-lhe força vinculante erga omnes, tal como se dá no sistema do stare decisis. O precedente tem relevância perante o órgão jurisdicional que adotou determinada solução para o litígio. Firmada sua primeira posição, em casos idênticos, urge o mesmo tratamento, sob pena de aplicação desigual da lei, em flagrante violação ao princípio da igualdade. Não existem cidadãos iguais, sem iguais decisões judiciais para casos idênticos. Logo, dentro do modelo democrático e independente de Magistratura, urge a construção de um princípio fundamental: o juiz está vinculado ao seu precedente. Tratando-se de decisão coletiva, o Tribunal ou parcela dele está vinculado ao seu precedente. Pois só observando o precedente é que se dará para situações idênticas o mesmo (e igual) tratamento jurídico. (grifos acrescidos) (in A Dimensão da Magistratura: no estado constitucional e democrático de direito: independência judicial, controle judiciário, legitimação da jurisdição, politização e responsabilidade do juiz. São Paulo: Editora Revista dos Tribunais, 1997, fls.  238/9) .
5.27.	Corroborando as considerações supracitadas, é oportuna a advertência do Tribunal Constitucional da Espanha no precedente STC 108/1988:
Um mesmo juiz ou tribunal não pode modificar o sentido das decisões adotadas anteriormente em casos substancialmente idênticos, a não ser que se aparte conscientemente dele, oferecendo uma fundamentação suficiente e razoável que motive a mudança de critério [...] (apud Augusto César Leite de Carvalho, in Princípios de Direito do Trabalho sob a perspectiva dos Direitos Humanos. São Paulo: LTr, 2018, p. 57) .
5.28.	De mais a mais, tenha-se presente o ensinamento de Celso Antônio Bandeira de Mello:
 (...) por via do princípio da igualdade, o que a ordem jurídica pretende é a impossibilidade de desequiparações fortuitas ou injustificadas (apud Maria Sylvia Zanella Di Pietro, in Direito Administrativo, 30 ed., Rio de Janeiro: Forense, 2017, p. 754) .
5.29.	A doutrina supracitada aplaina de lés a lés possíveis dúvidas quanto a se considerar superada a violação ao art. 6º da Resolução CNJ 146/2002. É repisar: com esteio no princípio da igualdade, a interessada deve ter o mesmo tratamento adotado nos Acórdão 4098/2008-TCU-Primeira Câmara e 1.902/2004-TCU-Plenário.
5.30.	A três, porque o singelo método literal não é a regra hermenêutica mais apropriada para o caso vertente, mas, isto sim, a lógica do razoável de Luís Recaséns Siches. 
5.31.	De fato, não se pode relegar ao oblívio o disposto no art. 8º do Novo Código de Processo Civil (Lei 13.105, de 16 de março de 2015) :
Art. 8o Ao aplicar o ordenamento jurídico, o juiz atenderá aos fins sociais e às exigências do bem comum, resguardando e promovendo a dignidade da pessoa humana e observando a proporcionalidade, a razoabilidade, a legalidade, a publicidade e a eficiência (grifos acrescidos) .
5.32.	Acrescente-se o disposto no caput do art. 2º da Lei 9.784/1999:
Art. 2o. A Administração Pública obedecerá, dentre outros, aos princípios da legalidade, finalidade, motivação, razoabilidade, proporcionalidade, moralidade, ampla defesa, contraditório, segurança jurídica, interesse público e eficiência (grifos acrescidos) .
5.33.	Para a aferição da razoabilidade plasmada nos artigos supracitados, é de rigor considerar a "lógica do razoável" de Luís Recaséns Siches.
5.34.	Sobre a "lógica do razoável", cumpre fazer um breve histórico sobre sua elaboração:
	Em 1926, Siches frequentou um curso na Universidade de Viena, com Fritz Scheir, discípulo de Kelsen e Husserl, no qual foi apresentada uma análise de todos os métodos de interpretação, de que se tinha conhecimento, dentre os propostos ao longo da história jurídica. Procurava-se, com essa análise, encontrar os critérios de eleição dos referidos métodos, mas a conclusão resultou decepcionante: não havia nenhuma razão justificada, nem em termos gerais, nem em situações singulares, para preferir-se um método de interpretação em detrimento dos outros. Essa conclusão, ademais, só constatava uma velha realidade: nunca, Jurista algum que tivesse realizado um estudo pluralista de métodos de interpretação conseguira, com razões plausíveis, escolher um dos métodos, por ser o mais correto e repudiar os demais.
	Alguns anos antes, prossegue Siches, já Benjamin Cardoso, ao analisar suas experiências jurídicas, procurou saber quais eram os métodos que empregava na interpretação do Direito positivo vigente. E, em termos de grande sinceridade, concluiu que primeiro buscava a solução mais justa e depois se preocupava em encontrar, dentre os métodos de interpretação, o que melhor serviria par justificar suas decisões.
	Como superação desses problemas, Recaséns Siches preconiza o emprego de um só método: o da lógica do razoável, definido como uma razão impregnada de pontos de vista estimativos, de critérios de valoração, de pautas axiológicas que, ademais, traz consigo os ensinamentos colhidos da experiência própria e da do próximo, através da história (Lídia Reis de Almeida Prado, in Direito, Cidadania e Justiça. Ensaios sobre Lógica, Interpretação, Teoria, Sociologia e Filosofia Jurídicas, 1995, p. 64-65) 
5.35.	É da pena fluente do jurisconsulto Luís Recaséns Siches:
"La lógica tradicional pura - en cualquiera de sus manifestaciones -, es el instrumento adecuado para tratar com las ideas puras a priori - tales como los axiomas lógicos, las leyes del silogismo, los princípios matemáticos, etc. - y para la aprehensión de los hechos de la naturaleza. Por eso se la suele llamar lógica físicomatemática.
 (...) 
Ahora bién, la lógica tradicional o físico-matemática no es adecuada para tratar la vida humana ni sus problemas prácticos; por consiguiente, tampoco para los menesteres jurídicos, entre los cuales figura la interpretación del Derecho. Para todo cuanto pertenezca a nuestra humana existencia - incluyendo la práctica del Derecho - hay que emplear un tipo diferente del logos, que tiene tanta dignidad como la lógica tradicional, si es que no es superior a la de ésta: hay que manejar el logos de lo humano, la lógica de lo razonable, la cual es razón, tan razón como la lógica lo racional, pero diferente de ésta. La lógica de lo humano o de lo razonable es una razón impregnada de puntos de vista estimativos, de critérios de valoración, de pautas axiológicas, que, además, lleva a sus espaldas como aleccionamiento las enseñanzas recibidas de la experiência, de la experiencia propia y de la experiencia del prójimo, a través de la historia"  (grifos acrescidos) (in Tratado General de Filosofia del Derecho, Vigésima Edición, México: Editorial Porrúa, 2010, p. 642) .
5.36.	Seguindo as pegadas de Recaséns Siches, ensina Luis Gustavo de la Cruz Mallaupoma:
	Recaséns Siches considera que los juristas han cometido un grave error en la teoria y la práctica jurídicas del siglo XIX, por haber querido tratar los contenidos de las normas jurídicas empleando métodos de la lógica tradicional, es decir de la lógica habitualmente llamada matemático-física, deductiva, silogística, sistemática, de la lógica que va desde su fundación en el Organon de Aristóteles hasta las lógicas contemporáneas; que si bien esa lógica vale para la matemática, la física y otras ciências de la naturaleza, es inservible para el tratamiento de los problemas prácticos de conducta humana - domésticos, familiares, económicos, sociales, jurídicos, etc. Ahora bien, esa lógica de "lo racional", la lógica pura, la lógica matemático física, todas consideradas como lógica tradicional no constituyen la totalidad de la lógica ya que es sólo una parte del logos, hay outra parte del logos - que es tan lógica como la racional pero diferente de ésta - que se denomina el logos de los assuntos humanos o lógica de lo razonable. Lo razonable pertenece al campo de la razón con igual o tal vez mejor derecho que lo meramente racional desde el ángulo formalista. Pertenece al reino de la lógica pero es diferente a la lógica de lo racional formalista, en el sentido tradicional es necesario tener em cuenta el campo de lo razonable como otro sector de la razón que también podemos denominar el logos de lo humano. En síntesis, estamos hablando de la aplicación del logos de lo razonable a la interpretación de normas, a las decisiones administrativas y a las sentencias judiciales, porque en matéria de interpretación, debemos trabajar com razones. La lógica de lo razonable es una razón impregnada de puntos de vista estimativos, de critérios de valoración, de pautas axiológicas que además lleva las enseñanzas recibidas de la experiencia propia y de la experiencia del prójimo a través de la historia. Por lo tanto, estamos dentro de um campo lógico, pero no de la lógica de lo racional, sino de la lógica de lo humano o de lo razonable. El problema de la interpretación del Derecho es un problema de lógica material, de lógica de los contenidos y no de lógica formal. Ante cualquier caso, fácil o difícil, hay que proceder razonablemente, percatándonos de la realidad y del sentido de los hechos, comprendiendo las valoraciones en que se inspira el orden jurídico positivo, viendo el propósito de la norma en cuestión y apreciando las valoraciones complementarias que produzca el Juez en armonia com dicho orden jurídico positivo, y, relacionándolos. De ese modo se debe llegar a la solución satisfactoria. Conviene destacar que este movimiento se ha gestado a partir de una Filosofía del Derecho que ha prestado mayor atención a la interpretación judicial (apud Manoel Antônio Teixeira Filho, in Comentários ao novo Código de Processo Civil sob a perspectiva do trabaho: (Lei 13.105, 16 de março de 2015) . São Paulo: LTr, 2015, p. 33-34) .
5.37.	Assim, vem à baila a doutrina de Alípio Silveira:
"Recaséns Siches, ao considerar os vários métodos modernos esboçados nos primeiros capítulos - método teleológico, método histórico-evolutivo ou progressivo, método da 'vontade da lei', nos mostra que cada um deles encerra uma parte da verdade, mas que a sua síntese final, em cada caso concreto, será dada pelo 'logos do razoável'. Mal comparando, a operação interpretativa se assemelha à execução de uma partitura musical. Vários são os instrumentos - no caso os métodos de interpretação - mas eles devem formar um conjunto harmônico, sob a batuta do maestro, no caso, o logos do razoável, o qual, como veremos em breve, corresponde à idéia básica do bem comum" (grifos acrescidos) (in Hermenêutica no Direito Brasileiro, vol. I: São Paulo: Editora Revista dos Tribunais, 1968, p. 83) .
5.38.	É nesse mesmo sentido a doutrina de José Frederico Marques:
Tendo em vista os critérios de justiça, segurança ou oportunidade, o intérprete adotará o método que lhe pareça mais acertado para o caso. Não há sistemas rígidos de interpretação. O entendimento mais razoável é o que deve prevalecer, pouco importando que tenha sido deduzido da interpretação exegética, da sistemática ou da teleológica. O logos del razonable, como destaca RECASÉNS SICHES, é que deve orientar o intérprete, visto que na aplicação do direito não se depara com a uniformidade lógica do raciocínio matemático e sim com a flexibilidade ou compreensão razoável a norma do ius scriptum. Com essa orientação pautou-se precedente do Superior Tribunal de Justiça, em cuja mente oficial se assentou que "a melhor interpretação da lei é a que se preocupa com a solução justa, não podendo o seu aplicador esquecer que o rigorismo na exegese dos textos legais pode levar a injustiças" (grifos acrescidos) (apud Mauro Schiavi, in Manual de Direito Processual do Trabalho, 4ª Ed., São Paulo: LTr, 2011, p. 120) 
5.39.	De mais a mais, ensina José Antônio Ribeiro de Oliveira Silva:
Em conclusão, Recaséns Siches propõe que "a única proposição válida que pode ser emitida sobre a interpretação é a de que o juiz, em todos os casos, deve interpretar a lei precisamente do modo que conduza à solução mais justa para resolver o problema apresentado à sua jurisdição". De modo que o exercício do logos de lo razonable ou de lo humano, "aplicado à interpretação jurídica, supera a pluralidade de métodos" de interpretação. Diante de qualquer caso, fácil ou difícil, o juiz deve proceder com bom-senso, verificando a realidade e o sentido dos fatos, buscando os valores nos quais se inspira o ordenamento jurídico positivo, ou até mesmo complementando esses valores, com a produção de outros, em harmonia com o referido sistema. E, assim, conjugando todos esses princípios, chegar a uma solução satisfatória, considerando-se como tal a decisão no sentido "do que o ordenamento jurídico considera como senso de justiça". O cerne da questão está, pois, em compreender que o conteúdo jurídico das normas prescritivas, proibitivas ou permissivas não pertence "ao pensamento regido pela lógica de tipo matemático, pelo racional", mas a outro campo do pensamento, que está regido por outro tipo de lógica, pela logica de lo razonable, de lo humano ou da razão vital e histórica.
Com efeito, na individualização da norma geral e abstrata, para solucionar o caso concreto, o juiz deve aplicar a lógica do razoável, de acordo com o senso de justiça. Se a norma conduz a uma solução justa, deve ser aplicada, e, em caso contrário, o juiz deve criar a norma jurídica particular, sem se preocupar com os métodos doutrinários de interpretação, aplicando a lei sempre de forma a solucionar a questão da maneira mais justa possível (grifos acrescidos) (in Magistratura e temas atuais do Direito: São Paulo: LTr, 2011, p. 138-139) .
5.40.	Sobre a incidência da "lógica do razoável" no Direito brasileiro, e mais especificamente ao Direito Administrativo, registra-se a doutrina de Carlos Henrique Bezerra Leite:
A lógica do razoável está implicitamente prevista no art. 5º da LINDB, segundo o qual "na aplicação da lei, o juiz atenderá aos fins sociais a que ela se dirige e às exigências do bem comum". Esta disposição é perfeitamente aplicável a todos os ramos do Direito, inclusive, e especialmente, no Direito do Trabalho (grifos acrescidos) (in Curso de Direito do Trabalho, 6ª ed., São Paulo: Saraiva, 2015, p. 112) .
5.41.	De salientar que o argumento da "lógica do razoável" já foi acolhido por este Tribunal, conforme se infere do seguinte excerto de voto do Excelentíssimo Senhor Ministro Augusto Nardes (TC Processo 030.349/2008-4, Acórdão 11231/2015-TCU-Segunda Câmara) :
17.		De outro lado, a par das irregularidades atribuídas ao recorrente frente a todos os elementos que conformam a situação fática, e em busca da decisão mais justa, concordo com o auditor da Serur, quando afirma que (...) "é de mister a utilização da 'lógica do razoável', que tem tanta dignidade quanto a lógica tradicional pura, porém uma lógica impregnada de pontos de vista estimativos, de critérios de valoração e de pautas axiológicas".
5.42.	É dizer: o juiz deve proceder com bom-senso, verificando a realidade e o sentido dos fatos, buscando os valores nos quais se inspira o ordenamento jurídico positivo. Isto porque o ordenamento jurídico deve ser uma síntese de lógica e sensatez, socialmente ajustadas.
5.43.	Sobre o bom senso na interpretação das normas, vem à balha a doutrina de Manoel Antônio Teixeira Filho:
		A propósito, muito se escreveu e se continua a produzir textos sobre a importância dos princípios jurídicos. Obviamente, não negamos essa importância; o que nos parece é que os juristas não se têm dado conta de que, talvez, o mais relevante entre os princípios que soem ser invocados é o do bom-senso. Embora este princípio possa não ser dotado daquele substrato jurídico que a doutrina moderna classifica como normogenético, ou seja, fundante das próprias normas legais, ele é inerente à natureza humana, motivo por que não pode ser desprezado em momento algum da vida, seja quando se está a elaborar um preceito de lei, seja quando se está a interpretá-lo e aplicá-lo.
		O bom-senso é para o direito o que a inspiração é para a criação poética - a falta daquele compromete a interpretação da norma, do mesmo modo como a falta desta faz gerar um texto que não desperta os sentimentos mais elevados (grifos acrescidos) (in Manual da audiência na Justiça do Trabalho. São Paulo: LTr, 2010, p. 302-303) .
5.44.	De tal arte, vale dizer que, na interpretação e aplicação do Direito, deve-se atentar sempre para a flexibilidade do entendimento razoável do ordenamento jurídico, em síntese para o bom-senso.
5.45.	Assim, vale repisar que é de mister a utilização da "lógica do razoável", que tem tanta dignidade quanto a lógica tradicional pura, porém uma lógica impregnada de pontos de vista estimativos, de critérios de valoração e de pautas axiológicas.
5.46.	No caso concreto, a estimativa, o critério de valoração e a pauta axiológica são de que, passados mais de 4 anos da redistribuição, sendo a interessada estável no serviço público, não se pode, com fulcro em norma infralegal, simplesmente anular o correspondente ato administrativo. Isto porque haveria a violação ao princípio da segurança jurídica.
5.47.	De fato, ressalta-se que a Constituição Federal de 1988 apresenta um complexo de diversos princípios, que, embora coordenados e conexos entre si, se destinam à consecução dos fins do Estado. Sobre a importância dos princípios, traz-se à colação a doutrina de Celso Antônio Bandeira de Mello:
Princípio - já averbamos alhures - é, por definição, mandamento nuclear de um sistema, verdadeiro alicerce dele, disposição fundamental que se irradia sobre diferentes normas compondo-lhes o espírito e servindo de critério para sua exata compreensão e inteligência exatamente por definir a lógica e a racionalidade do sistema normativo, no que lhe confere a tônica e lhe dá sentido harmônico. É o conhecimento dos princípios que preside a intelecção das diferentes partes componentes do todo unitário que há por nome sistema jurídico positivo (in Curso de Direito Administrativo, 15. Ed., São Paulo: Malheiros Editores Ltda., 2003, p. 817/8) .
5.48.	Assim, não se pode relegar ao oblívio o princípio da segurança jurídica, inserto no caput do art. 5º da Lei Maior e no art. 2º da Lei 9.784/1999, respectivamente:
Art. 5º. Todos são iguais perante a lei, sem distinção de qualquer natureza, garantindo-se aos brasileiros e aos estrangeiros residentes no País a inviolabilidade do direito à vida, à liberdade, à igualdade, à segurança e à propriedade, nos termos seguintes:
Art. 2º A Administração Pública obedecerá, dentre outros, aos princípios da legalidade, finalidade, motivação, razoabilidade, proporcionalidade, moralidade, ampla defesa, contraditório, segurança jurídica, interesse público e eficiência. (grifos acrescidos) 
5.49.	Para maior clareza, traz-se à colação a doutrina de Celso Antônio Bandeira de Mello:
Esta 'segurança jurídica' coincide com uma das mais profundas aspirações do Homem: a da segurança em si mesma, a da certeza possível em relação ao que o cerca, sendo esta uma busca permanente do ser humano. É a insopitável necessidade de poder assentar-se sobre algo reconhecido como estável, ou relativamente estável, o que permite vislumbrar com alguma previsibilidade o futuro; é ela, pois, que enseja projetar e iniciar, consequentemente - e não aleatoriamente, ao mero sabor do acaso -, comportamentos cujos frutos são esperáveis a médio e longo prazo. Dita previsibilidade é, portanto, o que condiciona a ação humana. Esta é a normalidade das coisas (in Curso de Direito Administrativo, 15. Ed, São Paulo: Malheiros Editores, 2003, p. 113/4) .
5.50.	Acrescente-se a doutrina de J.J. Gomes Canotilho: 
	O homem necessita de uma certa segurança para conduzir, planificar e conformar autônoma e responsavelmente a sua vida. Por isso, desde cedo se considerou como elementos constitutivos do Estado de direito o princípio da segurança jurídica e o princípio da confiança do cidadão.
	(...) 
	Os princípios da protecção da confiança e da segurança jurídica podem formular-se assim: o cidadão deve poder confiar em que aos seus actos ou às decisões públicas incidentes sobre os seus direitos, posições jurídicas e relações, praticados ou tomadas de acordo com as normas jurídicas vigentes, se ligam os efeitos jurídicos duradouros, previstos ou calculados com base nessas mesmas normas. Estes princípios apontam basicamente para: (1) a proibição de leis retroactivas; (2) a inalterabilidade do caso julgado; (3) a tendencial irrevogabilidade de actos administrativos constitutivos de direitos (grifos acrescidos) (in Direito Constitucional, 6. ed. Coimbra: Livraria Almedina, 1993, p. 371 e 373) .
5.51.	Ademais, vem à balha a doutrina de Almiro do Couto e Silva:
"Há hoje pleno reconhecimento de que a noção de Estado de Direito apresenta duas faces. Pode ela ser apreciada sob o aspecto material ou sob o ângulo formal. No primeiro sentido, elementos estruturantes do Estado de Direito são as idéias de justiça e de segurança jurídica. No outro, o conceito de Estado de Direito compreende vários componentes, dentre os quais têm importância especial: a) a existência de um sistema de direitos e garantias fundamentais; b) a divisão das funções do Estado, de modo que haja razoável equilíbrio e harmonia entre elas, bem como entre os órgãos que as exercitam, a fim de que o poder estatal seja limitado e contido por 'freios e contrapesos' (checks and balances) ; c) a legalidade da Administração Pública e, d) a proteção da boa fé ou da confiança (Vertrauensschutz) que os administrados têm na ação do Estado, quanto à sua correção e conformidade com as leis (in Princípios da legalidade da Administração Pública e da segurança jurídica no Estado de Direito contemporâneo. Revista de Direito Público, São Paulo, n.º 84, out./dez, 1987, p. 46) (grifos acrescidos) .
5.52.	De mais a mais, vem à balha a doutrina de Francisco Campos:
	Walter Jellinek, tratando da revogabilidade dos atos administrativos, depois de mostrar que em princípio a eles, como aos atos de direito privado, não é adequado atribuir-se a força de res judicata, admite, entretanto, que essa força deve ser atribuída aos atos administrativos quando o seu conteúdo é uma decisão, ou uma aplicação da lei a um caso concreto, particularmente se a decisão é tomada mediante processo contraditório.
 (...) 
	Admitir que a Administração possa renovar indefinidamente o exame da situação individual, com o poder de modificar a decisão por ela tomada anteriormente, desconhecendo-a depois de a haver reconhecido, é admitir que as decisões administrativas, ainda quando resultam de um processo de natureza judicial, são, no fundo, destituídas de qualquer seriedade ou consistência, ou que, em substância, os direitos individuais estão sujeitos, na esfera administrativa, a um regime de tratamento que se caracteriza pela futilidade ou versatilidade da opinião, em contraste com o fim que a lei teve em mira ao conferir à autoridade administrativa o poder de decisão, cujo fundamento está, precisamente, na necessidade ou na conveniência de criar um estado de certeza que permita à ação administrativa desenvolver-se com firmeza, continuidade e segurança.
 (...) 
Os motivos de política jurídica são, igualmente, óbvios ou aparentes: é necessário que a administração chegue a conclusões definitivas nas matérias da sua competência. A admitir-se que nenhum ato administrativo possa ser tido como final, definitivo ou irrecorrível, a Administração não poderia realizar nenhuma das tarefas que lhe são cometidas, gastando o seu tempo e a sua energia em reconsiderar indefinidamente os mesmos casos, sem que se pudesse fixar nenhum termo à repetição dos mesmos atos, mediante os quais seriam reformadas, modificadas ou revogadas decisões que nunca chegariam a ser definitivas ou finais. Não haveria na Administração nem estabilidade, nem continuidade: tudo seria nela fluidez, indeterminação, incerteza, insegurança e versatilidade" (grifos acrescidos) (in Direito Administrativo. São Paulo: Livraria Freitas Bastos S/A, 1958, p. 23-27.
5.53.	Com finalidade proléptica, não se está desprezando o princípio da legalidade. De fato, obtempera Ferrara que
Un principio giuridico non esiste isolato, ma trovasi in intima connessione con altri principi [Um princípio jurídico não existe isolado, mas encontra-se em íntima conexão com outros princípios] (a tradução é nossa) (apud Estêvão Mallet, in Prática de Direito do Trabalho, São Paulo: LTr, 2008, p. 110) .
5.54.	É dizer: não se pode levar ao paroxismo o princípio da legalidade. É nesse sentido a doutrina de Daniel Galdino Sarmento:
 (...) no sistema constitucional brasileiro não há qualquer princípio, direito, garantia individual ou bem jurídico que tenha caráter absoluto (apud Melchíades Rodrigues Martins, in Justa Causa: do empregado, do empregador, culpa recíproca. São Paulo: LTr, 2010, p. 76) 
5.55.	Percebe-se, no caso em testilha, a colisão entre os princípios da segurança jurídica e da legalidade. 	Versando sobre a colisão entre princípios, é de rigor considerar a doutrina de Raquel Melo Urbano de Carvalho:
Analisando a distinção entre o conflito entre regras e entre princípios, afirma Márcia Fratari Majadas que o conflito entre regras gera a incompatibilidade entre ambas, devendo uma delas ser eliminada do sistema. Já os princípios, diferentemente das regras jurídicas, imperativas e de decisão definitiva, "não trazem consigo tal imperatividade e decisão definitiva; são facultativos, objetivando harmonizar os vários valores que encenam".
 (...) 
A colisão entre princípios passa por um juízo de peso, de definir, mediante a ponderação dos bens em confronto, qual deles terá primazia naquela realidade, de modo a ser definida a sua prevalência em face do outro. É importante frisar que, nestas situações, "nem por isso a validade do princípio preterido é questionada, pois o que há é apenas uma relação de precedência condicionada, mas sem cogitar a possibilidade de seu desaparecimento do ordenamento jurídico, senão naquele cenário específico.
 (...) 
Assevera Alexy que, quando os princípios entram em colisão, um deles tem de ceder ao outro. Isto, contudo, não significa declarar inválido o princípio não incidente, nem mesmo compreendê-lo como exceção, mas trata-se apenas da circunstância de que, sob certas circunstâncias, um princípio precede ao outro. Sob circunstâncias diversas, a questão da precedência  pode ser solucionada de modo diverso.
 (...) 
Admite-se que em situações complexas, que a doutrina convencionou chamar de hard cases, pode se mostrar necessário, inclusive, ponderar alguns destes princípios que estejam em tensão, porquanto a simultaneidade da sua incidência não conduziria à solução do problema posto ao Poder Público. Eventual restrição da força coercitiva de um deles, em virtude das especificidades concretas de um certo contexto, não significa que o princípio deixou de ser válido no sistema, não sendo cabível falar em derrogação. Cogita-se, hodiernamente, da possibilidade de uma norma principiológica válida, que continue a integrar o ordenamento, não incidir em um caso específico, após realizado o juízo de ponderação naquela realidade.
 (...) 
Atente-se para o fato de que a ponderação entre princípios não consiste em atividade matemática ou exata. Impõe-se cautela quando da análise de situações concretas em que princípios igualmente válidos colidem entre si, sob pena de, ausente um mínimo de objetividade, parâmetros subjetivos arbitrários orientarem o processo hermenêutico. Surge, neste contexto, a proporcionalidade como critério capaz de orientar a definição pelo princípio ao qual será assegurada precedência no caso concreto, diante das normas vigentes em face do conflito em questão.
 (...) 
O princípio da proporcionalidade assume, em relação à técnica da ponderação, a função auxiliar de identificar, em dada situação empírica, qual a norma principiológica incide como meio adequado, necessário e proporcional para realizar o fim legítimo na espécie. Trata-se, assim, de um instrumento jurídico para elucidação de conflitos, porquanto guia potencial da atividade interpretativa necessária à acomodação de princípios de tensão, a serem eleitos ou rejeitados, renovados e redimensionados, em cada realidade.
É nesse mesmo sentido a orientação de Oscar Vilhena:
"Nesse contexto, as exigências do princípio da proporcionalidade representam um método geral para a solução de conflitos entre princípios, isto é, um conflito entre normas que, ao contrário do conflito entre regras, é resolvido não pela revogação ou redução teleológica de uma das normas conflitantes nem pela explicitação de distinto campo de aplicação entre as normas, mas antes e tão-somente pela ponderação do peso relativo de cada uma das normas em tese aplicáveis e aptas a fundamentar decisões em sentidos opostos. Nessa última hipótese, aplica-se o princípio da proporcionalidade para estabelecer ponderações entre distintos bens constitucionais."
 (...) Em síntese, a aplicação do princípio da proporcionalidade se dá quando verificada restrição a determinado direito fundamental ou um conflito entre distintos princípios constitucionais de modo a exigir que se estabeleça o peso relativo de cada um dos direitos por meio da aplicação das máximas que integram o mencionado princípio da proporcionalidade. (...) 
Elucida Gilmar Mendes que o que há de se perquirir, na aplicação da proporcionalidade, é se, em face do conflito entre dois bens constitucionais em tensão, o ato impugnado afigura-se adequado (isto é, apto para produzir o resultado desejado) , necessário (isto é, insubstituível por outro menos gravoso e igualmente eficaz) e proporcional em sentido estrito (ou seja, se estabelece uma relação ponderada entre o grau de restrição de um princípio e o grau de realização do princípio contraposto. (grifos acrescidos) (o.c., p. 226-236) .
5.56.	Assim, restou assente que o princípio da proporcionalidade é o critério jurídico adequado para a solução de conflito entre os princípios da segurança jurídica e da legalidade. Demais disso, o princípio da proporcionalidade é formado por três subprincípios, quais sejam: a adequação, a necessidade e a proporcionalidade em sentido estrito.
5.57.	Sobre o subprincípio da proporcionalidade em sentido estrito, assim discorre Suzana de Toledo Barros:
Muitas vezes, um juízo de adequação e necessidade não é suficiente para determinar a justiça da medida restritiva adotada em uma determinada situação, precisamente porque dela pode resultar uma sobrecarga ao atingido que não se compadece com a ideia de justa medida. Assim, o princípio da proporcionalidade stricto sensu, complementando os princípios da adequação e da necessidade, é de suma importância para indicar se o meio utilizado se encontra em razoável proporção com o fim perseguido. A ideia de equilíbrio entre valores e bens é exalçada.
Isso quer dizer que o juiz, quando considera adequada a relação entre determinada restrição e o fim a que se destina, ou mesmo quando reconhece a inexistência de outro meio menos gravoso que pudesse conduzir ao mesmo resultado, nem por isso está a chancelar uma providência que imponha ônus demasiados ao atingido. Há situações em que é plenamente possível identificar um desequilíbrio na relação meio-fim, sem que se possa concluir pela desnecessidade da providência legislativa, porque não está em causa a existência de outra medida menos lesiva, mas, sim, a precedência de um bem ou interesse sobre outro (in O princípio da proporcionalidade e o controle das leis restritivas de direitos fundamentais, 2ª Ed., Brasília: Brasília Jurídica, 2000, p. 82-83) .
5.58.	Pois bem. No caso sub examine, ao se aplicar o princípio da proporcionalidade em sentido estrito, entende-se que deva prevalecer o princípio da segurança jurídica, eis que, do contrário - a prevalecer o princípio da legalidade - estar-se-ia violando, não somente o princípio da segurança jurídica, mas, também, os princípios da boa-fé, da confiança nos atos da Administração Pública e da igualdade (sobre o princípio da igualdade, vide o segundo argumento apresentado supra) .
5.59.	Noutro falar: no caso em apreço, deve-se prestigiar o princípio da segurança jurídica, em detrimento do princípio da legalidade, pois, do contrário, deixaria a recorrente atônita, intranquila e, até mesmo, indignada pela conduta do Estado, pela invalidação da redistribuição, - qual Penélope, fazendo e desmanchando sua teia, para tornar a fazê-la e tornar a desmanchá-la - sob o argumento de ter adotado uma nova interpretação e de haver, finalmente, percebido, após 4 anos, que ela era ilegal, não podendo, portanto, como ato nulo, dar causa a qualquer consequência jurídica para a destinatária. É dizer: entende-se ser vedado à Administração Pública o exercício de invalidar a redistribuição em reexame, pois fazê-lo causaria ainda maiores agravos ao Direito, por afrontar à segurança jurídica e à boa-fé
5.60.	Corroborando esse entendimento, ensina Almiro do Couto e Silva:
"Colisões análogas a essas verificam-se entre o princípio da legalidade da Administração Pública e o da proteção da boa-fé ou da confiança dos administrados que acreditaram na legalidade dos atos administrativos que os favoreceram com vantagens consideradas posteriormente indevidas por ilegais. É que o ordenamento jurídico, conforme as situações, ora dá mais peso e importância à segurança jurídica em detrimento da justiça, ora prescreve de maneira inversa, sobrepondo a justiça à segurança jurídica; ora afirma a preeminência do princípio da legalidade da Administração Pública sobre o da proteção da confiança dos administrados, ora proclama que aquele deve ceder passo a este.
No fundo, porém, o conflito entre justiça e segurança jurídica só existe quando tomamos a justiça como valor absoluto, de tal maneira que o justo nunca pode transformar-se em injusto e nem o injusto jamais perder essa natureza. A contingência humana, os condicionamentos sociais, culturais, econômicos, políticos, o tempo e o espaço - tudo isso impõe adequações, temperamentos e adaptações, na imperfeita aplicação daquela idéia abstrata à realidade em que vivemos, sob pena de, se assim não se proceder, correr-se o risco de agir injustamente ao cuidar de fazer justiça. Nisso não há nada de paradoxal. A tolerada permanência do injusto ou do ilegal pode dar causa a situações que, por arraigadas e consolidadas, seria iníquo desconstituir, só pela lembrança ou pela invocação da injustiça ou da ilegalidade originária.
Do mesmo modo como a nossa face se modifica e se transforma com o passar dos anos, o tempo e a experiência histórica também alteram, no quadro da condição humana, a face da justiça. Na verdade, quando se diz que em determinadas circunstâncias a segurança jurídica deve preponderar sobre a justiça, o que se está afirmando, a rigor, é que o princípio da segurança jurídica passou a exprimir, naquele caso, diante das peculiaridades da situação concreta, a justiça material. Segurança jurídica não é, aí, algo que se contraponha à justiça; é ela a própria justiça. Parece-me, pois, que as antinomias e conflitos entre justiça e segurança jurídica, fora do mundo platônico das idéias puras, alheias e indiferentes ao tempo e à história, são falsas antinomias e conflitos. Nem sempre é fácil discernir, porém, diante do caso concreto, qual o princípio que lhe é adequado, de modo a assegurar a realização da Justiça: o da legalidade da Administração Pública ou o da segurança jurídica ? A invariável aplicação do princípio da legalidade da Administração Pública deixaria os administrados, em numerosíssimas situações, atônitos, intranqüilos e até mesmo indignados pela conduta do Estado, se a este fosse dado, sempre, invalidar seus próprios atos - qual Penélope, fazendo e desmanchando sua teia, para tornar a fazê-la e tornar a desmanchá-la - sob o argumento de ter adotado uma nova interpretação e de haver finalmente percebido, após o transcurso de certo lapso de tempo, que eles eram ilegais, não podendo, portanto, como atos nulos, dar causa a qualquer conseqüência jurídica para os destinatários" (grifos acrescidos) (o.c., p. 46 e 47) .
5.61.	Nesse mesmo sentido, ensina Weida Zancaner:
	"Claro está que o princípio da legalidade é basilar para a atuação administrativa, mas como se disse, encartados no ordenamento jurídico estão outros princípios que devem ser respeitados, ou por se referirem ao Direito como um todo, como, por exemplo, o princípio da segurança jurídica, ou por serem protetores do comum dos cidadãos, como, por exemplo, a boa-fé, princípio que também visa protegê-los quando de suas relações com o Estado." 
 (...) 
Com efeito, atos inválidos geram conseqüências jurídicas, pois se não gerassem não haveria qualquer razão para nos preocuparmos com eles. Com base em tais atos certas situações terão sido instauradas e na dinâmica da realidade podem converter-se em situações merecedoras de proteção, seja porque encontrarão em seu apoio alguma regra específica, seja porque estarão abrigadas por algum princípio de Direito. Estes fatos posteriores à constituição da relação inválida, aliados ao tempo, podem transformar o contexto em que esta se originou, de modo a que fique vedado à Administração Pública o exercício do dever de invalidar, pois fazê-lo causaria ainda maiores agravos ao Direito, por afrontar à segurança jurídica e à boa-fé" (grifos acrescidos) (in Da Convalidação e da Invalidação dos Atos Administrativos. 9. ed.  São Paulo: Malheiros Editores Ltda, 1996, p. 60 e 62.) 
5.62.	É sobremodo importante que se está a reexaminar ato de redistribuição, e não ato de admissão, que é ato administrativo com natureza precária, razão pela qual, até que haja o efetivo julgamento e o consequente registro pela Corte de Contas, não há que se falar em direito adquirido, ato jurídico perfeito, proteção da confiança, ou segurança jurídica, tendo em vista a ausência de aperfeiçoamento e definitividade do ato. Em uma palavra: a segurança jurídica merece ser considerada com mais intensidade no caso em apreço, eis que a redistribuição não é ato sujeito a registro.
5.63.	A quatro, porque a interpretação meramente literal do art. 6º, inciso I, da Resolução CNJ 146/2012 pode levar a uma decisão injusta. Afinal, summum jus, summa injuria - "do excesso de direito resulta a suprema injustiça". 
5.64.	É nesse sentido a lição de Fábio Konder Comparato:
Um dos maiores méritos da sabedoria grega consistiu, justamente, em apresentar a moderação ou o bom senso (...) como virtude suprema. No frontispício do templo de Apolo, em Delfos, uma das inscrições célebres era: nada em excesso. Aquele que exerce o seu direito sem moderação acaba por perdê-lo (grifos acrescidos) (apud José Luciano de Castilho Pereira, in Manual de Processo do Trabalho sob a perspectiva do Advogado. Roberto Parahyba de Arruda Pinto, coordenador. São Paulo: Ltr, 2012, p. 19) .
5.65.	Reforçando-se essas ideias, não se pode relegar ao oblívio a lição de Carlos Maximiliano:
"Não pode o Direito isolar-se do ambiente em que vigora, deixar de atender às outras manifestações da vida social e econômica; (...) "
 "Prefere-se o sentido conducente ao resultado mais razoável, que melhor corresponda às necessidades da prática, e seja mais humano, benigno, suave."
 (...) 
"O Direito suscita de modo indireto e diretamente ampara a atividade produtiva, tutela a vida, facilita e assegura o progresso; não embaraça o esforço honesto, o labor benéfico, a evolução geral. Nasce na sociedade e para a sociedade; não pode deixar de ser um fator do desenvolvimento da mesma. Para ele não é indiferente a ruína ou a prosperidade, a saúde ou a moléstia, o bem-estar ou a desgraça. Para isso, até mesmo no campo do Direito Privado, encontra hoje difícil acolhida, tolerada apenas em sentido restrito, nos casos excepcionais de disposições claríssimas, a antiga parêmia, varrida há muito do Direito Público e filha primogênita da exegese tradicional, rígida, geométrica, silogística - Fiat justitia, pereat mundus: 'Faça-se justiça, ainda que o mundo pereça'."
 (...) 
 "O Direito é um meio para atingir os fins colimados pelo homem em atividade; a sua função é eminentemente social, construtora; logo não mais prevalece o seu papel antigo de entidade cega, indiferente às ruínas que inconsciente ou conscientemente possa espalhar."
"A justiça deve ser eqüânime; concilie, sempre que for possível, a retidão com a bondade em toda a acepção da palavra.
Colocado em posição diametralmente oposta, Jorge Gmelin chega à mesma conclusão; e não é de admirar, porque a verdade prevalece sempre, cedo ou tarde, e é universal, não constitui privilégio de escola ou seita.
Hoje a maioria absoluta dos juristas quer libertar da letra da lei o julgador, pelo menos quando da aplicação rigorosa dos textos resulte injusta dureza, ou até mesmo simples antagonismo com os ditames da eqüidade. Assim, vai perdendo apologistas na prática a frase de Ulpiano - durum jus, sed ita Lex scripta est - "duro Direito, porém assim foi redigida a lei" - e prevalecendo, em seu lugar, o summum jus, summa injuria - "do excesso de direito resulta a suprema injustiça".
"Membro eminente da judicatura alemã dá o seguinte conselho aos seus pares: 'Nós, magistrados, que do povo saímos, precisamos ficar ao lado do povo, ter cérebro e coração atentos aos seus interesses e necessidades. A atividade do juiz não consiste, de modo algum, em simples esforço intelectual. Ela exige, em igual medida, são e ardente sentir, grandeza d'alma, tato, simpatia.
[...]
Em conclusão: o Direito prevê e provê; logo não é indiferente à realidade. Faça-se justiça; porém salve-se o mundo, e o homem de bem que no mesmo se agita, labora, produz" (grifos acrescidos) (o.c., fls. 157, 165, 168/70) ."
5.66.	É nesse mesmo sentir o magistério seguro do Ministro do TST José Roberto Freire Pimenta: 
Em suma, o novo juiz passa a ocupar papel de especial relevância dentro do Estado Constitucional e Democrático de Direito e, ademais, a ele caberá a função de adequar a lei ao caso concreto, humanizando o seu preceito genérico e impessoal (in A nova lei dos recursos trabalhistas: Lei 13.015/2014. São Paulo: LTr, 2015, p. 38) .
5.67.	Em virtude dessas considerações, é de se inferir que o caso em apreço não pode ser julgado com o coração empedernido, mas, isto sim, deve ser examinado com ardente sentir, grandeza d'alma, tato e empatia, requerendo do magistrado a sua inserção no seio da família da interessada para ouvir a sua voz interior, a humanidade que emana de sua pessoa. É nesse sentido a orientação de Georges Durry e Michelle Gobert:
"[...] Il sera encore nécessaire qu'ils oublient qu'ils sont juges, pour s'intégrer dans les familles et y faire entendre leur voix, non pas du dehor par la vertu de leur autorité de magistrat, mais comme du dedans par l'humanité émanant de leur personne". [É necessário que eles se esqueçam de seus cargos de juízes para se integrarem no seio da família, fazendo ouvir então suas vozes, não de fora, em virtude de suas autoridades de magistrados, mas, de dentro, pela humanidade que emana de suas próprias pessoas] (a tradução é nossa) .  (in Revue Trimestrielle de Droit Civil, Tome Soixante-Quatrième, Paris, Année 1966, p. 36) . 
5.68.	Afinal, o julgamento deste processo não pode ser considerado como mais um, dentre os milhares que são julgados anualmente por esta Corte de Contas, mas, isto sim, deve ser tido como um dos acontecimentos mais significativos da vida da interessada (her day in Court) . Ressalte-se que a Sra. Helena Azevedo Barros Periotto agiu com lealdade, probidade, honestidade e sinceridade de propósitos. Assim, deve-se observar que foi varrida há muito do Direito Público a antiga parêmia, filha da exegese literal e silogística, - Fiat justitia, pereat mundus: "Faça-se justiça, ainda que o mundo pereça". 
5.69.	A cinco, porque aos juízes permitem-se sutis adaptações à realidade e delicados ajustamentos de equidade, considerando como relevante o fato de que a redistribuição em reexame ocorreu a mais de quatro anos. É nesse sentido a doutrina de Orlando Gomes e Elson Gottschalk:
De fato, como já se observou, a autoridade judiciária goza, diante desses standards, de uma autonomia de ação considerável, autonomia que a liberta, no exercício da função judiciária, do puro mecanicismo, da estrita aplicação da "regra jurídica". E as próprias contradições, assinaláveis nos repositórios de jurisprudência, decorrem, precisamente, desta tendência à individualização dos julgados, própria ao funcionamento jurisdicional do sistema dos standards, sistema que - ao contrário do outro, o da "plenitude da lei" e da regra geral, inflexível, hierática - permite sutis adaptações à realidade e delicados ajustamentos de equidade (in Curso de direito do trabalho. 17. Ed. Rio de Janeiro: Forense, 2005, p. 72) .
5.70.	Nesse quadro, o caso em apreço atrai a incidência do sentido grego do termo equidade. Sobre o tema, traz-se à colação a doutrina de Maurício Godinho Delgado:
Essa figura jurídica tem sido compreendida segundo duas concepções relativamente distintas na História do Direito, originárias ambas da Antiguidade Clássica.
De acordo com a primeira de tais concepções (de matriz grega, em especial fundada na teorização de Aristóteles) , equidade (epiqueia) traduz a retificação das distorções da lei, corrigindo as injustiças do comando abstrato perante a situação fática concreta. Corresponde ao processo de adequação e atenuação do preceito normativo - sempre naturalmente amplo e abstrato - em face das particularidades inerentes ao caso concreto ventilado apenas genericamente pela norma. A equidade (epiqueia) emerge, pois, como como critério adequador a ser observado no momento da aplicação final da norma: em síntese, um "critério de aplicação das leis, o qual permite adptá-las a cada caso particular e temperar-lhes o rigor com a adequação.
 (...) 
A moderna concepção de equidade, incorporada hegemonicamente pela cultura jurídica nacional, identifica-se com a vertente grega aristotélica (epiqueia) acima exposta, não se confundindo com a noção de fonte normativa (embora a palavra equidade derive, obviamente, do vocábulo latino aequitas) . A equidade significa, pois, a suavização do rigor da norma abstrata, tendo em vista as circunstâncias específicas do caso concreto posto a exame judicial. A lei regula uma situação-tipo, construindo uma norma fundada nos elementos mais globalizantes dessa situação: o intérprete, pela equidade, mediatiza o comando abstrato, ao torná-lo concreto (grifos acrescidos) (in Princípios de Direito Individual e Coletivo do Trabalho, 3ª Ed., São Paulo: LTr, 2010, p. 163-164) .
5.71.	É nesse mesmo diapasão a lição de Carlos Maximiliano:
 (...) fora da equidade há somente o rigor de Direito, o Direito duro, excessivo, maldoso, a fórmula estreitíssima, a mais alta cruz. A equidade é o direito benigno, moderado, a justiça natural, a razão humana (isto é, inclinada à benevolência) (grifos acrescidos) (in Hermenêutica e Aplicação do Direito, 15ª Edição, Rio de Janeiro: Forense, 1995, p. 172) .
5.72.	De mais a mais, acrescente-se a doutrina de Giovane Brzostek e Marcelo Ricardo Leite:
A equidade é a justiça do caso concreto, é a aplicação lógica da razoabilidade (...) (in Homologação de Acordos Extrajudiciais Trabalhistas: HOTREX, São Paulo: LTr, 2019, p. 47) .
5.73.	Nesse sentir, caso determinada norma legal conduza a um julgamento injusto, deve-se suavizar o rigor da norma abstrata, tendo em vista as circunstâncias específicas do caso concreto posto a exame judicial. É nesse sentir a lição de Couture:
Teu dever é lutar pelo Direito, mas no dia em que encontrares o Direito em conflito com a Justiça, lute pela Justiça (grifos acrescidos) (apud Reginald Delmar Hintz Felker, in Manual de Processo do Trabalho sob a perspectiva do Advogado. Roberto Parahyba de Arruda Pinto, coordenador. São Paulo: Ltr, 2012, p. 102) .
5.74.	Noutro falar: ninguém pode interpretar determinado artigo de lei, sem, primeiro, situá-lo num contexto de maior amplitude: na singeleza de princípios, ideias e conceitos de maior amplitude, como os princípios da segurança jurídica, da igualdade e da Justiça no caso concreto. Isto porque é de interesse público a existência de magistrados mais ousados e mais comprometidos com a Justiça.
5.75.	É nesse diapasão a doutrina de Mauro Schiavi:
Hodiernamente se exige uma postura mais ativa do Juiz para garantir os resultados práticos do processo. A efetividade do processo depende não só de um Juiz imparcial e independente, mas, também, de um magistrado mais ousado, comprometido com a justiça e com os resultados úteis do processo (in Manual de Direito Processual do Trabalho, 4ª. Ed., São Paulo: LTr, 2011, p. 698) .
 5.77.	É dizer: fazendo-se um juízo de equidade, no sentido grego do termo, entende-se que o fato de ter transcorrido mais de 4 anos da redistribuição em reexame é fato relevante a justificar a superação da norma infralegal prevista no art. 6º, inciso I, da Resolução CNJ 146/2012.
5.78.	A seis, porque o caso em apreço requer o exercício do lado direito do cérebro, nos termos preconizados pelo Excelentíssimo Senhor Ministro Carlos Ayres Britto, em discurso por ocasião de sua posse como Ministro Presidente do Pretório Excelso. Acerca do argumento, traz-se à colação o entendimento do Conselheiro Domingos Augusto Taufner do Tribunal de Contas do Estado do Espírito Santo, ao examinar o processo TC-8324/2009 (Acórdão TC-057/2013) :
Em minhas atuações neste Plenário, tenho incansavelmente buscado, um ângulo que me permita ter uma visão do TODO (dados gerais da instituição) para analisar com maior precisão a PARTE (irregularidades encontradas) . Quando só enxergo a parte sem o todo, ou o todo sem a parte, concluo ser hora novamente de esquadrinhar os autos.
Da mesma forma tenho, tão incansavelmente quanto, buscado equilibrar minhas decisões entre duas esferas: a (i) RACIONAL operação do direito no plano teórico e conceitual, seguindo categorias lógicas, estruturadas a partir de métodos rígidos, concebidos segundo o modelo Cartesiano e a (ii) EMOCIONAL estimulação da percepção e do sentimento, cujo impulso nos leva ao universo dos valores da JUSTIÇA e da ÉTICA.
Não observar num julgamento o equilíbrio entre as duas esferas seria o mesmo que imortalizar a injustiça material. Segundo Tobias Barreto "Direito não é só uma coisa que se sabe, mas também uma coisa que se sente". O orgulho de pensar e o medo de sentir podem provocar incomensuráveis prejuízos ao indispensável e desafiador exercício da interpretação dos fatos.
A própria origem da palavra "sentença" vem de "sentir" e para aclarar tal conceituação destaco alguns trechos do discurso de posse na presidência do STF, do ministro Carlos Ayres Britto. Para ele os julgadores devem:
" (i) Abrir as janelas dos autos para o mundo circundante, a fim de conhecer a particularizada realidade dos seus jurisdicionados e as expectativas sociais sobre a decisão objetivamente justa para aquele tipo de demanda. Juiz não é traça de processo, não é ácaro de gabinete, e por isso, sem fugir das provas dos autos nem se tornar refém da opinião pública, tem que levar os pertinentes dispositivos jurídicos ao cumprimento de sua, pouco percebida, mediata ou macro-função de conciliar o Direito com a vida. Não apenas de sua imediata ou micro-função de equacionar conflitos entre partes nominalmente identificáveis, exigindo-se-lhe, no entanto, fundamentação rigorosamente científica."
" (ii) Manejar o lado direito do cérebro, no qual se aloja o sentimento, a geração da energia a que chamamos de intuição, contemplação, imaginação, percepção. É o nosso lado emocional, feminino, artístico, amoroso, sensitivo, corajoso, por saber que quem não solta as amarras desse navio de nome coração corre o risco de ficar à deriva é no próprio cais do porto. Já o lado esquerdo, lócus do pensamento. Matriz de uma outra modalidade de energia vital, designada por ideia, conceito, silogismo, teoria, doutrina, sistema e todo o gênero de abstrações que estamos aptos a fazer como seres dotados de razão. O pensamento é sinônimo de inteligência racional ou lógica ou intelectual ou reflexiva ou cartesiana, responsável por um tipo de conhecimento que se obtém, não de chapa, não de estalo, como um raio que espoca no céu, porém por metódicas aproximações de um objeto necessariamente isolado ou fechado em si mesmo."
Para o Ministro Ayres Britto, o hemisfério esquerdo é aquele que nos leva a idolatrar a segurança, enquanto o direito nos conduz efetivamente à justiça (grifos acrescidos) .
5.79.	Não é por acaso que a justiça é uma palavra feminina, ao passo que o direito é uma palavra masculina. É nesse sentido a doutrina de Márcio Túlio Viana e Raquel Portugal Nunes:
		Como sabemos, a imagem da Justiça é uma mulher. Já o Direito, nas gravuras antigas, vem sob a forma de homem. A diferença talvez se explique porque a lei nos passa a ideia de algo frio, impessoal; é diferente da sentença, expressão de um sentir.
		Tradicionalmente, o arquétipo feminino nos remete ao sensível, enquanto o masculino aponta para o racional. Talvez por isso, numa pesquisa recente, cerca de 20 juízas concluíram que suas sentenças são mais humanas que as dos homens... (in O Segundo Processo: fatores informais que penetram nos julgamentos. São Paulo: LTr, 2019, p. 19) 
5.80.	É dizer: o caso em apreço requer que se utilize o lado direito do cérebro, o lado emotivo, feminino, artístico, amoroso, sensitivo e corajoso, para se fazer justiça. Afinal, o juiz moderno não é um convidado de pedra no processo. De fato, ensina Lídia Reis de Almeida Prado que:
		Pondera Nalini que o juiz deve proferir a sentença com sentimento e não se reduzir a um mero burocrata repetidor de decisões alheias, com a finalidade de aderir à maioria (grifos acrescidos) (in O juiz e a emoção: aspectos da lógica da decisão judicial, 6. Ed., São Paulo: LTr, 2013, p. 44) .
5.81.	O entendimento supra encontra-se em consonância com a lição do conceituado neurologista António R. Damásio, que é Chefe do Departamento de Neurologia da Faculdade de Medicina da Universidade de Iowa, in verbis:
		No que têm de melhor, os sentimentos encaminham-nos na direção correta, levam-nos para o lugar apropriado do espaço de tomada de decisão onde podemos tirar partido dos instrumentos de lógica.
 (...) 
		A redução das emoções pode constituir uma fonte igualmente importante de comportamento irracional.
 (...) 
Os sentimentos exercem uma forte influência sobre a razão, que os sistemas cerebrais necessários aos primeiros se encontram enredados nos sistemas necessários à segunda e que esses sistemas específicos estão interligados com os que regulam o corpo (in O erro de Descartes: emoção, razão e o cérebro humano. São Paulo: Companhia das Letras, 1996, p. 13, 78 e 276) .
5.82.	Tem-se, acima, o depoimento insuspeito de um cientista, sem dúvida alguma, de incomparável valor pelo acume, pela acribologia e pela seriedade de seus conceitos. É tamanha a importância da doutrina de António R. Damásio, que assim ponderaram os juristas Márcio Túlio Viana e Raquel Portugal Nunes:
		Tampouco a tradicional separação entre razão e emoção goza do mesmo prestígio de outrora. O neurocientista português António Damásio é um dos que a criticam. Ele defende a tese de que a emoção é parte integrante do processo de raciocínio, podendo auxiliá-lo, ao invés de perturbá-lo.
		Damásio nos conta o caso de um de seus pacientes, que sofreu dano numa região específica do cérebro, responsável pelas emoções. As outras áreas mantiveram-se ilesas, mas, ainda assim, a capacidade do paciente em tomar decisões racionais foi brutalmente afetada:
Tinha agora, porém, diante de mim, o ser inteligente mais frio e menos emotivo que se poderia imaginar e, apesar disso, o seu raciocínio prático encontrava-se tão prejudicado que produzia, nas andanças da vida cotidiana, erros sucessivos (...) 
	Segundo Damásio, o paciente manteve todos os instrumentos normalmente considerados necessários para um comportamento racional: memória, atenção, conhecimento, linguagem. Apenas um defeito podia explicar sua deficiência no processo de tomada de decisões: a alteração na capacidade de sentir emoções.
	Esse paciente desafiava a noção básica que havia acompanhado Damásio durante sua vida: a de que razão e emoção são geradas por sistema neurológicos distintos, localizados em diferentes regiões do cérebro e que não se misturam. Após duas décadas de estudo, o cientista concluiu que "a emoção é um componente integral da maquinaria da razão":
Comecei a escrever este livro com o intuito de propor que a razão pode não ser tão pura quanto a maioria de nós pensa que é ou desejaria que fosse, e que as emoções e os sentimentos podem não ser de todo uns intrusos no bastião da razão, podendo encontrar-se, pelo contrário, enredados nas suas teias ... (o.c., p. 250)		
5.83.	É dizer: o caso em apreço deve ser examinado não somente por um prisma dogmático, mas, também, sob o aspecto zetético interdisciplinar, levando-se em consideração as considerações do neurocientista português António Damásio. Nesse sentido, traz-se à colação as judiciosas considerações de Carlos Roberto Husek:
Não podemos esquecer que o mundo moderno exige do profissional do Direito, e, em especial, do juiz, um conhecimento amplo e uma sensibilidade apurada para o fenômeno humano em todas as suas possibilidades de manifestação. 
 (...) 
Pergunta-se: o que o Estado, o jurisdicionado, a sociedade espera de nós, profissionais do Direito? O veículo da interdisciplinariedade pode ser uma resposta. Não se pode conceber, nos dias atuais, um juiz mero especialista (grifos acrescidos) (in Curso Básico de Direito Internacional Público e Privado do Trabalho, 3. Ed, São Paulo: LTr, 2015, p. 141) .
5.84.	Pois bem. O processo de adequação e atenuação inerente ao juízo de equidade (epiqueia) , aliado à moderação do direito, na busca da justiça, com o uso do lado direito do cérebro, conduz à superação do disposto no art. 6, I, da Resolução CNJ 146/2012, eis que, subliminarmente, o fato de já terem transcorridos 4 anos da redistribuição em reexame conduz ao apelo emotivo da preservação da segurança jurídica.	 
5.85.	O conjunto dos seis argumentos supracitados, no concerto sistemático, não é desassisado, mas, isto sim, suasório e ponderoso, formando um sólido arrazoado no sentido da convalidação da redistribuição em reexame.
5.86.	Ad argumentandum tantum, com finalidade proléptica, na eventualidade de existir corrente doutrinária e jurisprudencial dissonante da tese que ora se defende, vem à baila a doutrina de Manoel Antônio Teixeira Filho:
O que se deve levar em conta, conforme entendemos, para o fim de definir se a sentença está convenientemente fundamentada, é o fato de as razões e os argumentos manejados pelo juiz serem juridicamente sustentáveis, ainda que, como dissemos, estejam, eventualmente, em dissonância com a orientação em voga na doutrina e jurisprudência. Afinal, a História do pensamento humano está repleta de opiniões heterodoxas que, tempos depois, se tornaram prevalecentes, seja pela excelência dos argumentos em que se basearam, seja por motivos de ordem política e o mais (in A sentença no processo do trabalho, 4. Ed., São Paulo: LTr, 2010, p. 315) .
5.87.	Posta assim a questão, entende-se que o juiz tem o dever de se rebelar, de reagir, de não ceder, de reafirmar a sua independência, e não se curvar ao entendimento de outros juízes, proferindo decisões contrárias à sua convicção jurídica, pois é isto que a humanidade, que debruçou sobre o direito toda a regulação das relações de poder, espera dele. Sobre o tema, traz-se à colação a doutrina de Jorge Luiz Souto Maior e Valdete Souto Severo:
 (...) o juiz tem o dever de se rebelar, de reagir, de não ceder, de reafirmar a sua independência, pois é isto que a humanidade, que debruçou sobre o direito toda a regulação das relações de poder, espera dele. Um juiz que, por conveniência, se curva ao entendimento de outros juízes, proferindo decisões contrárias à sua convicção jurídica; que, por comodidade, aplica uma lei que fere a Constituição ou algum preceito dos direitos humanos ou direitos fundamentais; que, por receio de qualquer natureza ou medo, acaba cumprindo uma "ordem" ilegal; ou que, meramente, se abstém de "denunciar" as ameaças que sofra com relação à sua independência; que não exerce com liberdade e responsabilidade as suas atribuições, deixa de ser digno da função que exerce, perde, enfim, na essência, a designação de um autêntico magistrado e quem perde com isto é toda a sociedade (in O Processo do Trabalho como instrumento do Direito do Trabalho e as ideias fora de lugar do Novo CPC. São Paulo: LTr, 2015, p. 107-108) 
5.88.	No entanto, por dever de ofício, registra-se que este Tribunal, em Sessão Plenária de 20/11/2019 (Acórdão 2775/2019-TCU-Plenário, TC Processo 007.275/2014-5) , firmou exegese, com caráter normativo, no sentido de que "a aplicação do instituto da remoção, disciplinado pelo art. 36 da Lei 8.112/1990, não enseja o deslocamento do cargo efetivo do servidor, por ausência de previsão legal, ainda que se trate de movimentação entre órgãos mencionados no art. 20 da Lei 11.416/2006". Ocorre que, por três razões, o referido entendimento não se aplica ao caso ora em reexame:
	(i) sendo um entendimento com caráter normativo, só deverá prevalecer para as situações posteriores à publicação do aludido acórdão;
	(ii) deve ser preservada as situações constituídas à luz de critério interpretativo anterior, por força do princípio da segurança jurídica;
	(iii) o arrazoado ora desenvolvido, por seis fundamentos, sustenta a convalidação da redistribuição ora em reexame.
5.89.	Sabatinando-se a tessitura do raciocínio apresentado em páginas transatas, à luz da interpretação teleológica do art. 6º, inciso I, da Resolução CNJ 146/2012, de precedentes jurisprudenciais do TCU, do princípio da igualdade, da lógica do razoável, da incidência do sentido grego do termo equidade, da máxima summum jus, summa injuria e do uso do lado direito do cérebro; com o adminículo doutrinal de Estêvão Mallet, Luís Roberto Barroso, Alexandre Agra Belmonte, Carlos Maximiliano, Cueto Rua, Luiz Flávio Gomes, Celso Antônio Bandeira de Mello, Luís Recaséns Siches, Lídia Reis de Almeida Prado, Luis Gustavo de la Cruz Mallaupoma, Alípio Silveira, José Frederico Marques, José Antônio Ribeiro de Oliveira Silva, Carlos Henrique Bezerra Leite, Manoel Antônio Teixeira Filho, J.J. Gomes Canotilho, Almiro do Couto e Silva, Francisco Campos, Ferrara, Daniel Galdino Sarmento, Raquel Melo Urbano de Carvalho, Suzana de Toledo Barros, Weida Zancaner, Fábio Konder Comparato, José Roberto Freire Pimenta, Georges Durry, Michelle Gobert, Orlando Gomes, Elson Gottschalk, Maurício Godinho Delgado, Giovane Brzostek, Marcelo Ricardo Leite, Couture, Mauro Schiavi, Carlos Ayres Britto, Domingos Augusto Taufner, Márcio Túlio Viana, Raquel Portugal Nunes, António R. Damásio, Carlos Roberto Husek, Jorge Luiz Souto Maior e Valdete Souto Severo, conduz-se ao reconhecimento de que se encontra superada a questão da violação ao disposto no art. 6º, inciso I, da Resolução CNJ 146/2012.
6. Da prevalência do interesse público sobre o particular
6.1.	Os recorrentes aduzem que não houve violação ao princípio da supremacia do interesse público, com base nos seguintes argumentos:
6.2.	A interessada iniciou sua carreira no Poder Judiciário Federal em 09 de abril de 2012, data em que entrou em exercício no Tribunal Regional do Trabalho da 23ª Região, no cargo de Técnico Judiciário - Área Administrativa, sendo lotada, à época na Seção de Saúde e Qualidade de Vida, haja vista sua formação em Nutrição e a existência de vaga para aquele setor. 
6.3.	Após a conclusão do processo de eleição para a Presidência do TRT da 23ª Região para o biênio 2014/2015, a requerente foi convidada a ocupar a função de Chefe do Núcleo de Saúde Qualidade de Vida a partir de janeiro de 2014, condição esta concretizada com a sua designação mediante a Portaria TRT /DG - 4258/2013. 
6.4.	Desse modo, em decorrência de sua indicação, a servidora participou de algumas reuniões realizadas juntamente à Administração do TRT - 23ª Região para elaboração do Plano Estratégico de 2014-2020 (Anexo 02) . 
6.5.	A partir de 2014, já atuando como gestora, a requerente foi então indicada para compor e participar de importantes Comissões, consoante demonstrado pelas portarias ora juntadas (Anexo 03) , e a auxiliar a Administração do órgão no alcance do seu objetivo de "Garantir a melhoria efetiva da qualidade de vida", haja vista que a unidade de saúde do TRT - 23ª Região era responsável pela elaboração e implementação do Programa de Qualidade de Vida institucional. 
6.6.	Entretanto, em 2015, a demandante foi nomeada pelo Tribunal Regional Eleitoral de São Paulo para o cargo de Analista Judiciário-Área Administrativa, carreira essa sempre almejada, razão pela qual optou por assumir o novo ofício e mudar-se para São Paulo/SP. 
6.7.	Diante desta decisão, a sua posse ao cargo de Analista Judiciário no TRE/SP no ano de 2015 representou a saída de uma servidora alinhada com os propósitos e objetivos do TRT - 23ª Região, que estava sendo capacitada nas áreas de gestão, contratações, saúde e qualidade de vida e que vinha apresentando elevado desempenho, condição esta constatada em suas avaliações de estágio probatório.
6.8.	Assim, ao comunicar a Administração acerca de sua escolha, foi consultada sobre seu interesse em retornar ao TRT - 23ª Região para dar continuidade a sua atuação como gestora da unidade de saúde e qualidade de vida, tendo em vista a importância do programa para o Plano de Gestão Estratégica 2014-2020. 
6.9.	Desse modo, apenas diante da proposta realizada pela própria Administração do Tribunal, que a servidora, ponderando a sua satisfação com o trabalho anteriormente realizado, considerou retornar para Cuiabá/MT, mostrando-se aberta a essa possibilidade. 
6.10.	Assim, a partir da iniciativa da Administração do TRT - 23ª Região ocorreu a abertura de processo para pedido de cessão da servidora, instrumento esse previsto no art. 93 da Lei n. 8.112/1990 e cabível ao caso. 
6.11.	Contudo, ao longo dessas tratativas, o TRE/SP manifestou-se pelo indeferimento do pedido haja vistos os impactos da diminuição do seu quadro de servidores naquele momento. Em sequência, o TRE/SP foi consultado sobre a possibilidade de redistribuição do cargo ao qual a requerente ocupava, tendo sido analisado o pedido pela área jurídica do Órgão, a qual entendeu ser possível juridicamente a realização deste tipo de movimentação, consoante razões expostas na manifestação de pp. 27/31. 
6.12.	Dessa forma, após o parecer favorável, foi formalizada a redistribuição da servidora Helena Azevedo Barros Periotto, por meio da Portaria n. 244, de 19 de outubro de 2015 do TRE/SP. É dizer: denota-se do caso em tela que a iniciativa para retorno da servidora ao TRT - 23ª Região partiu da própria Administração, não tendo sido em momento algum solicitada pela requerente, a qual agiu sempre eticamente e de boa-fé. 
6.13.	De igual modo, todas as tratativas foram tomadas em nível de Administração, tendo esta servidora apenas cumprido com as determinações. Convém ressaltar, ademais, que, durante todo procedimento, a requerente esteve residindo em São Paulo/SP e atuando corretamente junto ao TRE/SP.
6.14.	Como se pode notar, o interesse público na redesignação da servidora restou amplamente comprovado, tendo em vista toda a experiência adquirida ao longo de sua jornada profissional na unidade de saúde do TRT - 23ª Região, bem como das participações nos anos de 2014 e 2015 em importantes Comissões que auxiliavam a Administração do Tribunal no alcance de seus objetivos estratégicos, conforme já demonstrado. 
6.15.	Não se pode olvidar que a interessada, embora não seja insubstituível como apontado no parecer da Secretaria de Fiscalização de Pessoas - SEFIP, encontrava-se extremamente capacitada para o cargo exercido e alinhada aos interesses do Tribunal, de modo que sua saída representava uma grande perda para o Órgão que tinha como um de seus objetivos proporcionar qualidade de vida no ambiente de trabalho, razões estas que preponderaram na decisão do então gestor da época, Exmo. Desembargador-Presidente Edson Bueno, ao solicitar a sua redistribuição. 
6.16.	Relata-se ainda no exame técnico, que a redistribuição vai de encontro ao inciso II do art. 37 da Constituição Federal, que prevê o concurso público como única forma de investidura em cargo ou emprego público. Todavia, esse artigo não foi violado, pois o ingresso da requerente no serviço público federal, em ambas vezes, se deu através de concurso público de provas e títulos realizado pela TRT/23ª Região e pelo TRE/SP, conforme previsto em lei. 
6.17.	Cumpre destacar que a requerente é natural de Campo Grande/MS e não possuía qualquer vínculo anterior com Cuiabá/MT, tendo se mudado para esta capital apenas após sua aprovação no concurso de Técnico Judiciário do TRT - 23ª Região. 
6.18.	É sobremodo importante assinalar que não existe nenhum grau de amizade entre a servidora, ou seu marido, com o Desembargador Edson Bueno, então Presidente desse Órgão, sendo que a redistribuição de Helena Azevedo Barros Periotto se deu unicamente em virtude da necessidade, naquele momento, da ocupação do cargo de gestão por alguém qualificado e do reconhecimento pelo bom trabalho ali prestado por ela. Tanto o é que depois do seu retomo ao TRT - 23ª Região, a requerente voltou a ocupar a função de Coordenadora, exercendo essa atividade, inclusive, após o término da gestão do Desembargador ao final de 2015, até o dia 07 de janeiro de 2018, a convite da nova gestão.
6.19.	 Nessa vereda, denota-se que os Tribunais agiram, embora equivocadamente, visando ao interesse público, não havendo evidências nos autos de que a servidora procedeu de modo proativo, direta ou indiretamente, em busca de sua redistribuição em razão de motivos particulares. Todavia, neste momento, a requerente encontra-se atuando em outra área, como chefe de seção, sendo responsável por uma unidade com apenas por 02 (duas) servidoras ativas, incluindo ela, e que controla e fiscaliza processos de grande impacto financeiro ao Órgão - os processos de terceirização de mão de obra. Dessa forma, a saída repentina da servidora traria impactos negativos ao TRT, haja visto que alguma área administrativa teria que ser reestruturada para permitir a migração de um servidor ao cargo atualmente ocupado por ela.
6.20.	 Frise-se mais que, na época da redistribuição, não havia concurso público em vigor, de forma que não feriu interesses de candidatos aprovados. Atualmente, contudo, a anulação da redistribuição poderá gerar problemas para outro servidor, que já assumiu, por meio de concurso público regular, o cargo vago oferecido como contrapartida.
Análise:
6.21.	Cumpre responder à seguinte indagação: a quem beneficiaria a anulação da redistribuição da servidora Helena Azevedo Barros Periotto?
6.22.	Para a servidora, seria um transtorno, eis que já criou raízes em Cuiabá: traria prejuízos ao seu núcleo familiar, uma vez que possui compromissos firmados a médio prazo e um imóvel adquirido nesta localidade. Assim, a anulação da redistribuição gerará gastos financeiros adicionais não programados e a separação física da família por um médio prazo.
6.23.	Para o TRT/MT, seria extremamente desvantajoso. Isto porque investiu recursos, proporcionando à interessada capacitação apropriada para o exercício de seu mister. Assim, é de clareza solar que é de interesse desse órgão ter novamente em seu quadro de pessoal uma servidora já preparada, já capacitada para continuar exercendo a função de coordenadora da área de saúde. Devendo ser observado que a anulação da redistribuição feriria o princípio constitucional da eficiência.
6.24.	Para o TRE/SP, também seria um transtorno, eis que, na vaga inicialmente ocupada pela interessada encontra-se outro servidor que foi aprovado em concurso público - terceiro de boa-fé-  e que, segundo o referido órgão, já adquiriu a estabilidade. A solução jurídica para esse imbróglio certamente feriria a esfera de interesses pessoais desse terceiro de boa-fé.
6.25.	Poder-se-ia argumentar que haveria a reparação de um interesse público difuso que teria sido violado. Ocorre que também é de interesse público a preservação da estabilidade das relações jurídicas, aliada ao princípio da segurança jurídica.
6.26.	Mas não é só: a supremacia do interesse público sobre o interesse particular não é um princípio absoluto. De fato, a abstração sistemática é a lógica da ciência do Direito. Assim, ninguém pode se dizer conhecedor de princípios isolados, sem primeiro haver reconhecido a milímoda variabilidade da repercussão do aludido princípio na unidade sistemática, na sua conjugação com outros princípios.
6.27.	Assim, conforme visto anteriormente, havendo colisão entre o princípio da supremacia do interesse público e o princípio da segurança jurídica, é de rigor a aplicação do princípio da proporcionalidade para resolvê-la.
6.28.	Pois bem. No caso em apreço, aplicando-se o subprincípio da proporcionalidade em sentido estrito, deverá prevalecer a segurança jurídica, em detrimento da supremacia do interesse público. Explica-se: ao se entender de forma contrária, feriria-se não somente o princípio da segurança jurídica, mas, também, os princípios da eficiência e da proteção da confiança de terceiros que agiram de boa-fé.
6.29.	Nessa ordem de ideias, é de se entender que a melhor solução jurídica para este processo é a convalidação da redistribuição ora em reexame.
CONCLUSÃO
7.	Das análises anteriores, conclui-se que:
		(i) se encontra superada a questão de violação ao art. 6º, inciso I da Resolução CNJ 146/2012; 
		(ii) no caso concreto, o princípio da segurança jurídica deve prevalecer sobre o princípio da supremacia do interesse público.  
7.1	Nesse sentir, é de se opinar pelo provimento dos recursos, entendendo-se pela convalidação da redistribuição em reexame.
PROPOSTA DE ENCAMINHAMENTO
8.	Ante o exposto, submetem-se os autos à consideração superior, propondo-se que o Tribunal de Conta da União:
	a) conheça dos presentes pedidos de reexame para, no mérito, dar-lhes provimento, a fim de se considerar legal a redistribuição da Sra. Helena Azevedo Barros Periotto do quadro de pessoal do TRE/SP para o TRT-23ª Região/MT;
	b) dê ciência do acórdão que for prolatado aos recorrentes e aos demais interessados, ressaltando-se que o relatório e o voto que o acompanharem podem ser consultados no endereço www.tcu.gov.br/acordaos, no dia seguinte ao de sua oficialização. [,,,]".
3.	O Ministério Público junto a este Tribunal, à Peça 52, manifestou-se nos seguintes termos:
	"[...] O Ministério Público de Contas, pelos motivos a seguir declinados, manifesta-se contrário à proposta de encaminhamento apresentada pela Serur e pugna que os presentes recursos sejam improvidos. 
	Nesse sentido, convém memorar que no caso em exame a Secretaria de Fiscalização de Pessoal deste Tribunal, em atendimento a determinação contida no item 9.8 do Acórdão 3879/2018-TCU-Primeira Câmara, promoveu oitivas dos órgãos envolvidos e da sra. Helena Azevedo Barros Periotto, servidora beneficiada pela redistribuição por reciprocidade. 
	Naquela ocasião, a Secretaria deste Tribunal buscou avaliar se a redistribuição por reciprocidade então impugnada por esta Corte de Contas, acontecida em 19/10/2015, atendia os requisitos estabelecidos no art. 37 da Lei 8.112/1990, na Resolução CNJ 146/2012 e no Acórdão 1308/2014-TCU-Plenário. 
	Conforme se depreende do voto condutor do Acórdão ora impugnado, o Tribunal entendeu que a redistribuição em comento foi de encontro ao artigo 6º, inciso I, da Resolução CNJ 146/2012, que dispõe sobre o tempo mínimo de exercício no cargo a ser redistribuído. Ademais, os elementos constantes nos autos não evidenciaram o necessário interesse público na redistribuição sob exame. 
	Desta feita, no âmbito da Secretaria de Recursos, o auditor-instrutor, ao se manifestar sobre a evidente violação ao artigo 6º, inciso I, da Resolução CNJ 146/2012, que expressamente dispõe que o cargo ocupado somente poderá ser redistribuído se o servidor tiver, no mínimo, 36 meses de exercício no cargo, entendeu que tais requisitos poderiam ser transpostos. 
	Para tanto, o sr. auditor discorreu sobre o poder-dever de a administração anular seus atos e respaldou-se, precipuamente, no princípio da segurança jurídica para relevar o fato de a servidora ter ficado menos de 5 meses no exercício do cargo redistribuído. Entendeu que o desfazimento do ato administrativo traria grandes prejuízos pessoais para a sra. Helena Azevedo, bem como que não traria quaisquer benefícios para a Administração Pública.
	O MP de Contas, contudo, ao avaliar tal situação, considera que não compete ao TCU flexibilizar regras destinadas aos órgãos do poder judiciário pelo Conselho Nacional de Justiça (CNJ) . 
	Veja-se que a citada norma do CNJ estava vigente ao tempo da redistribuição ora questionada, bem como teve sua validade confirmada pelo STF ao tempo do julgamento da Ação Direta de Constitucionalidade (ADI) 4.938, que a manteve na íntegra. 
	Nesse contexto, o Ministério Público de Contas entende que o TCU não deve afastar a aplicação do referido normativo em homenagem ao princípio da segurança jurídica, ou seja, não devem preponderar os interesses pessoais da servidora então redistribuída. A análise, segundo entendimento deste Parquet, deve ser pautada pelo interesse da Administração Pública, na observância dos princípios da impessoalidade e do concurso público, conforme bem registrou a Ministra Carmen Lúcia ao relatar a referida ADI 4938. 
	Especificamente quanto ao interesse público que deveria se fazer presente na redistribuição por reciprocidade, o MP de Contas avalia que as razões recursais não o demonstram a contento, motivo por que se mantem incólume a avaliação constante do voto condutor da deliberação recorrida, cujo excerto aplicável pede-se vênias para transcrever:
24.	Ao contrapor o interesse público com o interesse pessoal da servidora, a Sefip resgatou trecho condutor do Acórdão 3879/2018-TCU-Primeira Câmara, no qual constou:
" (...) , o fato de a servidora já ter exercido o cargo de Técnico no TRT-MT não só comprova a irregularidade, mas também enfraquece a tese de que o interesse da redistribuição tenha sido majoritariamente público. O quadro probatório indica que a ex-técnica do TRT-MT fez concurso para o TRE/SP para o cargo de analista e, uma vez aprovada, aproveitou-se dos bons contatos no antigo órgão (como relatado pelo próprio gestor) para retornar à cidade de origem, a despeito do princípio da impessoalidade e finalidade. Confirma essa tese, a declaração do ex-gestor de que a movimentação foi baseada "em virtude do ótimo trabalho prestado outrora no TRT da 23ª Região".
A tese de interesse preponderante da servidora em retornar a Cuiabá por vias não permitidas pela legislação é sugerida pelo fato de ser cônjuge de renomado médico na capital, o que inviabilizaria a movimentação do casal para São Paulo. Além disso, o Sr. Carlos Renato de Lima Periotto, CPF XXX.297.701-XX, tem prestado serviços com regularidade para o TRT-MT (peça 25) , inclusive, durante a gestão do ex-desembargador, o que possivelmente justificaria o interesse do ex-presidente do TRT-MT em atendê-lo, com possível conflito de interesses. (...) ." (grifos originais) 
25.	Diante da análise empreendida, a Sefip acentuou que o argumento da servidora no sentido de que a redistribuição se deu pela boa atuação como coordenadora da unidade de saúde do TRT da 23ª Região, quando ocupava o cargo de Técnico Judiciário do TRT/MT, não se sustenta, pois vê como questionável o fato de inexistir no Órgão outro servidor com capacidade de assumir a função outrora exercida pela Sra. Helena Azevedo Barros Periotto.  (grifos do original) 
	Dito isso, considerando o evidente descumprimento da normatização aplicável, bem como que o interesse público não se fez evidenciado neste caso em concreto, opina-se pela negativa de provimento dos recursos em exame. 
III
	Ante o exposto, o MP de Contas da União propõe que o Tribunal conheça dos pedidos de reexame interpostos pela sra. Helena Azevedo Barros Periotto (peça 30) , pelo TRT/23ª Região (peça 32) e pelo TRE/SP (peça 31) , para, no mérito, negar-lhes provimento, mantendo-se o Acórdão 1536/2019-TCU-Plenário em seus exatos termos. [...]".
	É o Relatório.

Não há.

Procurador Júlio Marcelo de Oliveira.

PEDIDO DE REEXAME EM REPRESENTAÇÃO. REDISTRIBUIÇÃO POR RECIPROCIDADE DO CARGO DE ANALISTA JUDICIÁRIO (ÁREA ADMINISTRATIVA), DO QUADRO DE PESSOAL DO TRE/SP PARA O DO TRT-23ª REGIÃO/MT. DETERMINAÇÃO PARA A ANULAÇÃO DO ATO DE REDISTRIBUIÇÃO. PEDIDO DE REEXAME. ARGUMENTOS CAPAZES DE ALTERAR O ENTENDIMENTO FIRMADO NO ACÓRDÃO RECORRIDO. PROVIMENTO. COMUNICAÇÕES.

REPRESENTAÇÃO (REPR)

Secretaria de Recursos (Serur); Secretaria de Fiscalização de Integridade de Atos e Pagamentos de Pessoal e de Benefícios Sociais (Sefip).

Aprecia-se nesta oportunidade Pedidos de Reexame interpostos pela Sra. Helena Azevedo Barros Periotto (Peça 30) , pelo TRT/23ª Região (Peça 32) e pelo TRE/SP (Peça 31) , contra o Acórdão 1536/2019-TCU-Plenário (Peça 23) , que teve como relator o Excelentíssimo Senhor Ministro Raimundo Carreiro.
2.	Inicialmente, ratifico o Despacho por mim proferido em 9/10/2019 (Peça 41) , no sentido de que os Pedidos de Reexame devem ser conhecidos, tendo em vista que os requisitos legais e regimentais previstos para a espécie estão devidamente preenchidos. 
3.	Por meio da deliberação recorrida, este Tribunal analisou Representação autuada por força do item 9.8 do Acórdão 3879/2018-TCU-Primeira Câmara, da relatoria do Ministro Vital do Rêgo, mediante o qual foi determinado à Secretaria de Fiscalização de Pessoal (Sefip) que apurasse a legalidade da redistribuição por reciprocidade do cargo efetivo de Analista Judiciário - Área Administrativa, do quadro de pessoal do Tribunal Regional Eleitoral de São Paulo (TRE/SP) , ocupado por Helena Azevedo Barros Periotto, para o quadro de pessoal do Tribunal Regional do Trabalho da 23ª Região/MT (TRT da 23ª Região) , que, em contrapartida, entregou o cargo vago de Analista Judiciário - Área Judiciária (Peça 1) .
4.	A Representação foi conhecida, no mérito, considerada procedente e foi determinado ao Tribunal Regional Eleitoral de São Paulo e ao Tribunal Regional do Trabalho da 23ª Região que adotassem as medidas necessárias à anulação, respectivamente, da Portaria TRE/SP 244/2015 e do Ato TRT/DG/GP 249, ambos de 19/10/2015, por violação ao disposto no art. 6º, inciso I, da Resolução CNJ 146/2012.
5.	Irresignados, os envolvidos interpuseram os presentes Pedidos de Reexame, onde alegam, em essência que:
	a) a exigência prevista no art. 6º, inciso I, da Resolução CNJ 146/2012 deve ser interpretada em conjunto com o princípio da segurança jurídica, com base nos seguintes argumentos:
	a.1) passados praticamente 04 (quatro) anos do ato da redistribuição da interessada, verifica-se que a mudança abrupta da cidade de Cuiabá/MT pela servidora trará prejuízos ao seu núcleo familiar, uma vez que agora possuem compromissos firmados a médio prazo e um imóvel adquirido nesta localidade, do qual não podem se desfazer com rapidez suficiente para se instalarem na cidade de São Paulo/SP. Assim, a anulação deste ato administrativo representaria gastos financeiros adicionais não programados e a separação física da família por um médio prazo;
	a.2) mencionam o julgado nos autos TC Processo 004.872/2000-1, no qual esta Corte entendeu, mutatis mutandis, que a anulação do ato administrativo traria sérios prejuízos aos servidores por ela atingidos;
	b) em que pese o reconhecimento da existência do vício, deve ser aplicada ao caso a Teoria do Fato Consumado, respaldado no interesse público na manutenção do cargo redistribuído, seja pela garantia da segurança jurídica, seja pelo interesse público na manutenção da servidora no TRT - 23ª Região;
	c) a segurança jurídica funciona como resultado de um conjunto de técnicas normativas encaminhadas a garantir a própria consistência do sistema, que tem no fato consumado um dos elos de sustentação. O desfazimento de atos que já produziram efeitos após vários anos, mesmo que sejam considerados viciados, se afigura como irrazoável;
	d) a ideia de se recorrer a sanatória ou convalidação dos atos nulos se coloca em termos menos rígidos na órbita do direito administrativo, não por desamor ou menosprezo à lei, mas por ser impossível desconhecer o valor adquirido por certas situações de fato constituídas sem dolo, mas eivadas de infrações legais a seu tempo não percebidas ou decretadas;
	e) tanto a moderna doutrina, como a jurisprudência dominante, orienta, de modo firme e consensual, no sentido de que, em face do caso concreto, pode acontecer que situações resultantes de atos administrativos, embora nascidos "irregularmente" pela ótica da Administração, devem ser convalidados, não só pela aquisição de direitos dos servidores públicos (art. 5°, inc. XXXVI da CF) , como também pelo fato da aquisição de direitos ter sido consumado pelo manto da boa-fé, como é o caso em tela.
6.	A Secretaria de Recurso manifesta concordância com os argumentos apresentados pelos recorrentes por entender que se encontra superada a questão de violação ao art. 6º, inciso I da Resolução CNJ 146/2012 e que, no caso concreto, o princípio da segurança jurídica deve prevalecer sobre o princípio da supremacia do interesse público, ante os fundamentos que apresenta nos itens 5 a 6.29 da instrução à Peça 48. 
7.	Assim, opina pelo provimento dos recursos, entendendo-se pela convalidação da redistribuição em reexame.
8.	O Ministério Público junto a este Tribunal, à Peça 51, manifesta-se contrário à proposta de encaminhamento apresentada pela Serur e pugna que os presentes recursos sejam improvidos, ante os seguintes fundamentos, em resumo:
	a) em atendimento à determinação contida no item 9.8 do Acórdão 3879/2018-TCU-Primeira Câmara, promoveu oitivas dos órgãos envolvidos e da Sra. Helena Azevedo Barros Periotto, servidora beneficiada pela redistribuição por reciprocidade. Naquela ocasião, a Secretaria deste Tribunal buscou avaliar se a redistribuição por reciprocidade então impugnada por esta Corte de Contas, acontecida em 19/10/2015, atendia aos requisitos estabelecidos no art. 37 da Lei 8.112/1990, na Resolução CNJ 146/2012 e no Acórdão 1308/2014-TCU-Plenário. Conforme se depreende do Voto condutor do Acórdão ora impugnado, o Tribunal entendeu que a redistribuição em comento foi de encontro ao artigo 6º, inciso I, da Resolução CNJ 146/2012, que dispõe sobre o tempo mínimo de exercício no cargo a ser redistribuído. Ademais, os elementos constantes nos autos não evidenciariam o necessário interesse público na redistribuição sob exame;
	b) desta feita, no âmbito da Secretaria de Recursos, o auditor-instrutor, ao se manifestar sobre a evidente violação ao artigo 6º, inciso I, da Resolução CNJ 146/2012, que expressamente dispõe que o cargo ocupado somente poderá ser redistribuído se o servidor tiver, no mínimo, 36 meses de exercício no cargo, entendeu que tais requisitos poderiam ser transpostos. Para tanto, discorreu sobre o poder-dever de a administração anular seus atos e respaldou-se, precipuamente, no princípio da segurança jurídica para relevar o fato de a servidora ter ficado menos de 5 meses no exercício do cargo redistribuído. Entendeu que o desfazimento do ato administrativo traria grandes prejuízos pessoais para a sra. Helena Azevedo, bem como que não traria quaisquer benefícios para a Administração Pública;
	c) considera que não compete ao TCU flexibilizar regras destinadas aos órgãos do poder judiciário pelo Conselho Nacional de Justiça (CNJ) que estava vigente ao tempo da redistribuição ora questionada, bem como teve sua validade confirmada pelo STF ao tempo do julgamento da Ação Direta de Constitucionalidade (ADI) 4.938, que a manteve na íntegra;
	d) nesse contexto, entende que o TCU não deve afastar a aplicação do referido normativo em homenagem ao princípio da segurança jurídica, ou seja, não devem preponderar os interesses pessoais da servidora então redistribuída. A análise deve ser pautada pelo interesse da Administração Pública, na observância dos princípios da impessoalidade e do concurso público, conforme bem registrou a Ministra Carmen Lúcia ao relatar a referida ADI 4938;
	e) especificamente quanto ao interesse público que deveria se fazer presente na redistribuição por reciprocidade, o MP de Contas avalia que as razões recursais não o demonstram a contento, motivo por que se mantém inalterada a avaliação constante do Voto condutor da deliberação recorrida.
9.	Ante isso, o Parquet, por considerar evidente o descumprimento da normatização aplicável e por considerar que o interesse público não teria se evidenciado neste caso em concreto, opina pela negativa de provimento dos recursos em exame e propõe que o Tribunal conheça dos pedidos de reexame interpostos pela Sra. Helena Azevedo Barros Periotto, pelo TRT/23ª Região e pelo TRE/SP para, no mérito, negar-lhes provimento, mantendo-se o Acórdão 1536/2019-TCU-Plenário em seus exatos termos. 
10.	Feito exame de todos os elementos acostados aos autos e das análises e pareceres precedentes, com as vênias do MP/TCU, manifesto minha concordância com o entendimento defendido pela Secretaria de Recursos (Serur) , cujos fundamentos, por percucientes, incorporo, em essência, às minhas razões de decidir.
11.	Da mesma forma que o auditor instrutor, entendo possível afastar o disposto no art. 6º da Resolução CNJ 146/2012, que serviu de fundamento para a impugnação da redistribuição ora em reexame, ante os seguintes os argumentos a seguir consignados.
12.	De fato, muitas vezes, no caso concreto, ao valorar princípios informativos do sistema jurídico, a adoção que importa em solução que flexibiliza ou mesmo afasta o modelo literal normativo da regra escrita, se impõe, como é do caso ora em análise.
13.	Concordo com a instrução da Serur quando defende que, da análise teleológica do art. 6º da Resolução CNJ 146/2012, extrai-se que o seu objetivo seria evitar que os candidatos aprovados em concursos públicos para localidades da federação menos densamente povoadas e qualificadas venham a tomar posse em outras localidades mais densamente povoadas, nas quais a concorrência, em tese, seria bem mais acirrada. No caso em apreço, no entanto, a interessada foi aprovada em certame no Estado de São Paulo, mais densamente povoado e com maior estrutura e que, em tese, teria uma maior concorrência e mais competitividade, o que afasta a ideia de que a candidata teria se valido de menor e mais desqualificada concorrência, o que facilitaria o seu ingresso na carreira. O ocorrido fragiliza o argumento referente à violação ao art. 6º da Resolução CNJ 146/2012.
14.	Há que se considerar, também, que esta Corte de Contas, em hipóteses semelhantes, tem admitido a manutenção da situação jurídica impugnada, restringindo a amplitude da decisão apenas à não repetição da ilegalidade, ou seja, para casos futuros.
15.	Reconheço, também, que, passados, até o momento, quase sete anos, a desconstituição da permuta ou redistribuição tidos por ilegais poderá trazer muitos transtornos não só para a recorrente, como também para os órgãos envolvidos, considerando as situações que já se consolidaram no tempo. Nesse caso, salvo melhor juízo, o mais prudente é prestigiar o princípio da segurança jurídica, podendo o ato ser admitido por este Tribunal em caráter excepcional, com a determinação para que o órgão de origem se abstenha de repetir o ato impugnado a exemplo do que ocorreu nos precedentes mencionados pela unidade técnica (Acórdão 4098/2008-TCU-Primeira Câmara. Acórdão 1902/2004-TCU-Plenário, 4.098/2008-TCU-Primeira Câmara e 1.902/2004-TCU-Plenário) .
16.	Levo em consideração, também, que a servidora em questão, ocupante de cargo efetivo no Poder Judiciário Federal, desde 9/4/2012, tem atuação destacada no órgão atuando como gestora, compondo várias e importantes Comissões, sendo que sua posse em cargo de Analista Judiciário no TRE/SP no ano de 2015 representou a saída de uma servidora alinhada com os propósitos e objetivos do TRT - 23ª Região. Assim, o seu retorno, na ocasião, foi importante para o órgão, ante a possibilidade da continuidade da sua atuação como gestora da unidade de saúde e qualidade de vida, tendo em vista a importância do programa para o Plano de Gestão Estratégica 2014-2020. Ou seja, embora seja forçoso reconhecer a existência do vício no procedimento, depreendo que as participações da servidora nos anos de 2014 e 2015 em importantes Comissões que auxiliavam a Administração do Tribunal no alcance de seus objetivos estratégicos, demonstra a existência de interesse público na realização do ato administrativo ora em análise.
17.	Observo que foi por proposta realizada pela própria Administração do TRT - 23ª Região, que ocorreu a abertura de processo para pedido de cessão da servidora, sendo que, após indeferimento inicial e diversas tratativas, o TRT/SP entendeu ser possível juridicamente a realização deste tipo de movimentação, efetivando, portanto, a ação por meio da Portaria 244, de 19 de outubro de 2015 do TRE/SP. É possível aferir desses dados o interesse e a iniciativa da própria Administração. 
18.	Trago essa informação com o intuito de reforçar o meu entendimento, acompanhando argumento trazido na instrução e pareceres de Peças 36 a 39, de que houve o interesse público na redesignação da servidora, não havendo evidências nos autos de que a servidora procedeu de modo proativo, direta ou indiretamente, em busca de sua redistribuição em razão de motivos particulares. 
19.	Outra informação relevante extraída dos autos é que, na época da redistribuição, não havia concurso público em vigor, de forma que não feriu interesses de candidatos aprovados. Atualmente, contudo, a anulação da redistribuição poderá gerar problemas para outro servidor, que já assumiu, por meio de concurso público regular, o cargo vago oferecido como contrapartida.
20.	Deve-se ponderar, também, que, em contrapartida à redistribuição por reciprocidade, o TRT - 23ª Região entregou o cargo vago de Analista Judiciário - Área Judiciária ao TRE/SP (Peça 1) e que, como já mencionado, na vaga inicialmente ocupada pela interessada encontra-se outro servidor que foi aprovado em concurso público - terceiro de boa-fé- e que, segundo o referido órgão, já adquiriu a estabilidade. A solução jurídica para essa situação certamente feriria a esfera de interesses pessoais desse terceiro de boa-fé.
21.	Com essas considerações, peço mais uma vez vênias ao Ministério Público junto a este Tribunal para acompanhar a proposta da Serur no sentido de conhecer dos presentes Pedidos de Reexame para, no mérito, dar-lhes provimento, a fim de, excepcionalmente, considerar legal a redistribuição da Sra. Helena Azevedo Barros Periotto do quadro de pessoal do TRE/SP para o TRT-23ª Região/MT.
Ante o exposto, VOTO pela adoção da minuta de acórdão que submeto a este Colegiado.
TCU, Sala das Sessões, em 09 de março de 2022.
AROLDO CEDRAZ 
Relator

Examinei com atenção o Voto Revisor apresentado pelo Eminente Ministro Jorge de Oliveira. Peço vênias, entretanto, para discordar de Sua Excelência, no que tange à proposta de realização de audiência dos gestores responsáveis pela redistribuição da Sra. Helena Azevedo Barros Periotto do quadro de pessoal do TRE/SP para o TRT-23ª Região/MT.
2.	No meu modo de ver, como os órgãos recorreram da deliberação a quo, e considerando que no âmbito da Representação autuada para tratar deste caso concreto, o Tribunal não cogitou ouvir em audiência os gestores ou apená-los, mesmo concordando com Sua Excelência quanto à possível gravidade da ação administrativa que levou à situação que ora apreciamos, depreendo que fazer a oitiva nesta fase processual feriria o princípio da non reformatio in pejus, bem como da celeridade processual, pois o processo já tramita nesta Corte de Contas há 7 (sete) anos.
3.	Referido princípio garante o não agravamento da situação jurídica dos recorrentes em decisão circunscrita ao apelo recursal exclusivo da defesa. No caso, os gestores dos Tribunais Regionais sequer foram ouvidos à época, não podendo o órgão julgador, de ofício, deliberar de forma a prejudicar a parte recorrente, ou proferir deliberação desfavorável à própria decisão impugnada, exceto em situações muito específicas de exceção ao princípio da non reformatio in pejus, que não vislumbro no presente caso.
4.	Quanto à sugestão oferecida pelo nobre revisor de, ao invés de considerar legal a redistribuição, tornar sem efeito os itens 9.2 e 9.4 do Acórdão 1536/2019-TCU-Plenário, registro que acolhi a sugestão, pois entendo que, de fato, fica mais adequada para a situação tratada nos autos. 
Ante o exposto e agradecendo ao eminente revisor pelas oportunas contribuições apresentadas por Sua Excelência, Voto por que o Tribunal adote a deliberação que ora submeto a este Colegiado, no sentido de conhecer dos Pedidos de Reexame para, no mérito, dar-lhes provimento, a fim de tornar insubsistentes os subitens 9.2 e 9.4 do Acórdão 1536/2019-TCU-Plenário, e dar ciência da deliberação aos recorrentes e demais interessados.
TCU, Sala das Sessões, em 9 de março de 2022.
AROLDO CEDRAZ 
Relator

Trata-se de Representação autuada pela Secretaria de Fiscalização de Integridade de Atos e Pagamentos de Pessoal e de Benefícios Sociais - Sefip em atendimento ao comando do item 9.8 do Acórdão 3879/2018-TCU-Primeira Câmara, da relatoria do Ministro Vital do Rêgo, que determinou a apuração da legalidade da redistribuição por reciprocidade do cargo efetivo de Analista Judiciário - Área Administrativa, do quadro de pessoal do Tribunal Regional Eleitoral de São Paulo (TRE/SP) , ocupado por Helena Azevedo Barros Periotto, para o quadro de pessoal do Tribunal Regional do Trabalho da 23ª Região (TRT/MT) , que, em contrapartida, entregou o cargo vago de Analista Judiciário - Área Judiciária.
Nesta etapa processual, analisam-se pedidos de reexame interpostos pela servidora interessada e pelos Tribunais envolvidos contra o Acórdão 1536/2019-TCU-Plenário, relatado pelo Ministro Raimundo Carreiro, que determinou a adoção de providências necessárias à anulação dos atos que oficializaram a redistribuição do cargo por reciprocidade, por violação ao disposto no art. 6º, inciso I, da Resolução CNJ 146/2012.
A Secretaria de Recursos - Serur, em pareceres uniformes, propõe conhecer e dar provimento aos recursos, mediante a confirmação dos atos, tendo em conta o princípio da segurança jurídica, haja vista os transtornos que a manutenção do acórdão ora recorrido poderia trazer para os órgãos públicos e para a servidora.
O Ministério Público junto ao TCU, por sua vez, diverge do entendimento da Serur e defende o não provimento dos recursos, ante o evidente descumprimento da norma aplicável e a ausência de comprovação do interesse público na redistribuição em tela.
Estando pautado o presente processo na sessão plenária de 26 de janeiro passado, o Relator, Ministro Aroldo Cedraz, fez distribuir cópia de minuta de acórdão em linha com a proposta da Serur. Na ocasião, embora enaltecendo a lucidez do voto preparado por Sua Excelência, pedi vista dos autos, a fim de melhor me inteirar da situação e, assim, contribuir de forma mais efetiva para a apreciação dos recursos. 
Antecipo que concordo quase integralmente com o desfecho proposto pelo ilustre Relator, mas entendo necessário destacar a gravidade da irregularidade praticada pelos Tribunais envolvidos, a qual, embora não possa mais ser corrigida sem prejuízo desproporcional para todas as partes, também não pode ser considerada aceitável ou, menos ainda, servir de exemplo para a prática de ilegalidades semelhantes no futuro.
Congratulo-me com o Relator destes autos pela excelência de seu voto e pelo zelo com o princípio da segurança jurídica, o qual deve sempre ser prestigiado por esta Corte. Da mesma forma, os princípios da legalidade e do interesse público precisam ser preservados.
A servidora em questão era estável no TRT/MT, onde ocupava o cargo de Técnico Judiciário - Área Administrativa desde 9 de abril de 2012. Tendo sido aprovada em concurso público para o cargo de Analista Judiciário - Área Administrativa do TRE/SP, decidiu mudar seu local de residência e tomou posse na corte eleitoral paulista em 19 de junho de 2015. Laborou no TRE/SP até 26 de outubro de 2015, quando retornou ao TRT/MT, por força da redistribuição do cargo por ela ocupado.
Ressalto que a prática da redistribuição de cargos por reciprocidade era sistematicamente reprovada pelo TCU, a exemplo dos paradigmáticos Acórdãos 2.366/2010 e 480/2012, ambos do Plenário e ambos prolatados em sede de consultas, sendo o primeiro relatado pelo Ministro Valmir Campelo e o segundo, pelo Ministro Augusto Sherman Cavalcanti. 
Entretanto, considerando que o Supremo Tribunal Federal -STF e o Superior Tribunal de Justiça - STJ adotaram a prática da redistribuição por reciprocidade sob determinadas condições, a Corte de Contas houve por bem alterar seu entendimento, o que foi feito a partir do Acórdão 3447/2012-TCU-Plenário, Relator o Ministro Valmir Campelo, que assim dispôs:
9.2. reconhecer, portanto, a regularidade tanto da redistribuição por reciprocidade formalizada mediante as Portarias nº s 267/2009 e 368/2009, da Presidência do Supremo Tribunal Federal e da Presidência do Superior Tribunal de Justiça, respectivamente, quanto das redistribuições ainda em curso, objeto dos Ofícios nº s 445/GP e 446/GP, ambos de 17/10/2012, endereçados pelo Senhor Presidente do Supremo Tribunal Federal ao Senhor Presidente do Tribunal de Justiça do Distrito Federal e Territórios;
9.3. esclarecer que, para o aperfeiçoamento dos atos de que tratam os sobreditos Ofícios nº s 445/GP e 446/GP, da Presidência do STF, uma vez já comprovado pela Sefip o atendimento das exigências previstas nos incisos II a VI do art. 37 da Lei nº 8.112/1990, resta a cumprir o requisito do inciso I do mesmo dispositivo legal (art. 37) , o que poderá ser atendido mediante a manifestação expressa do TJDFT, no sentido de permitir as redistribuições solicitadas pela Excelsa Corte, se entender que há interesse por parte da administração daquele Tribunal de Justiça, e desde que não exista concurso público em vigor para as especialidades dos cargos vagos interessados na redistribuição, a fim de resguardar interesses de candidatos aprovados;
Vê-se, portanto, que o Tribunal passou a considerar, como condições essenciais, além da inexistência de concurso público em vigor para os cargos redistribuídos, os requisitos estipulados no art. 37 da Lei 8.112/1990, quais sejam: interesse da administração; equivalência de vencimentos; manutenção da essência das atribuições do cargo; vinculação entre os graus de responsabilidade e complexidade das atividades; mesmo nível de escolaridade, especialidade ou habilitação profissional; e compatibilidade entre as atribuições do cargo e as finalidades institucionais do órgão ou entidade. 
Naquele mesmo ano, o Conselho Nacional de Justiça regulamentou o instituto da redistribuição no âmbito do Poder Judiciário, mediante a edição da Resolução CNJ 146/2012, a qual, além de reafirmar os requisitos já mencionados, estabeleceu outros, conforme a seguir transcrito:
Art. 5º O cargo vago somente poderá ser redistribuído quando inexistir, no órgão de origem, concurso público em andamento ou em vigência para provimento de cargo idêntico.
Art. 6º O cargo ocupado somente poderá ser redistribuído se o servidor preencher cumulativamente os seguintes requisitos:
I - tempo mínimo de 36 meses de exercício no cargo a ser redistribuído;
II - não estar respondendo a sindicância ou processo administrativo disciplinar, nem estar cumprindo qualquer tipo de penalidade administrativa.
Parágrafo único. O cargo ocupado redistribuído não poderá ser objeto de nova redistribuição por um período de 3 anos.
O TCU tem usado a Resolução CNJ 146 como critério de auditoria e fundamento de seus julgados com bastante frequência, a exemplo dos Acórdãos 2.912/2014-Plenário, Relator o Ministro André Luís de Carvalho, 5.240/2017 - 1ª Câmara, Relator o Ministro Benjamin Zymler, e 8.352/2018 - 2ª Câmara, Relator o Ministro José Múcio Monteiro.
No caso ora em reexame, deixou de ser atendido o tempo mínimo de 36 meses de exercício no cargo redistribuído, uma vez que a servidora permaneceu por apenas quatro meses vinculada ao TRE/SP, antes de retornar aos quadros do TRT/MT.
A ilegalidade salta aos olhos, e o desprezo pela norma emanada do órgão responsável pelo controle administrativo do Poder Judiciário é patente. 
As razões recursais chegam a alegar que "encontrava-se pendente de julgamento a Ação Direta de Inconstitucionalidade nº 4938, onde se questionava exatamente a exigência do prazo de 36 meses de exercício no cargo como requisito para o deferimento na redistribuição de cargos" e, portanto, "o tema apresentava-se deveras controverso, sendo plausível concluir pela possibilidade de superação desse regramento ante a latente inconstitucionalidade da limitação".
A existência de uma ADIN em tramitação no Supremo Tribunal Federal, por certo, não é motivo suficiente para se deixar de cumprir uma norma do CNJ. Vale lembrar que o dispositivo tido pelos tribunais envolvidos como "latentemente inconstitucional" mais tarde seria considerado constitucional e devidamente mantido pelo STF.
Os recorrentes alegam, ainda, que o espírito da norma não teria sido ofendido, já que, na justificação da proposta de normativo que resultou na edição da Resolução CNJ 146, de 2012, é dito que o dispositivo do art. 6º, I, tem o "intuito de evitar eventuais burlas ao princípio do concurso público, em que o candidato submete-se a concurso em localidade de menor concorrência e assim que é nomeado já pressiona a administração com o fim de voltar para sua cidade natal". No entanto, não há como ignorar que a designação de uma servidora para prestar serviço em órgão e localidade diferente daqueles para os quais foi aprovada, pouquíssimo tempo após a sua posse, constitui, sim, burla ao princípio do concurso público. É impossível assegurar que, se houvesse concurso para o TRT-MT com apenas uma vaga, a concorrência seria menor que a de São Paulo e que a servidora em questão seria a candidata selecionada. 
Outra alegação recursal tenta estabelecer uma ligação entre o prazo de 36 meses e o período necessário para o servidor adquirir estabilidade no serviço público, como se o fato de a servidora já ser estável implicasse a desnecessidade de cumprir os três anos no novo cargo e no novo órgão. No entanto, o texto da Resolução é bastante claro: 36 meses de exercício no cargo a ser distribuído.
Não é demais lembrar que o objeto da redistribuição é o cargo, e não o servidor. Quando o cargo está ocupado, o servidor o acompanha para o órgão de destino, mas sempre há que ser demonstrado o interesse da administração na redistribuição do cargo, o que não ficou evidenciado em nenhum momento nestes autos. Toda a argumentação apresentada evidenciou o interesse da administração do TRT/MT em ter em seus quadros, para exercer determinada função de confiança, a servidora lotada no TRE/SP, independentemente do cargo por ela ocupado.
Outro fato que chama a atenção é a ofensa ao retromencionado art. 5º da Resolução CNJ 146, que veda a redistribuição do cargo vago quando existir concurso público em andamento. No caso concreto, o cargo vago redistribuído era o de Analista Judiciário - Área Judiciária, existente no TRT/MT.
No dia 23/10/2015, ou seja, apenas 4 dias após a expedição dos atos que concretizaram a redistribuição dos cargos, o TRT/MT firmou contrato com a Fundação Carlos Chagas, cujo objeto era "a realização de concurso público para provimento de cargos vagos do quadro permanente de servidores deste Tribunal e formação de cadastro de reserva". O extrato do contrato foi publicado na edição de 10/11/2015 do Diário Oficial da União - DOU, às fls. 238 da Seção 3.
Ato contínuo, em 20/11/2015, a corte trabalhista mato-grossense fez publicar no DOU, às fls. 168 a 177 da Seção 3, edital de concurso público que previa, entre outros, a formação de cadastro de reserva para o cargo de Analista Judiciário - Área Judiciária.
Vê-se, portanto, que o TRT/MT abriu mão de um cargo vago para o qual havia concurso público em vias de contratação. Em troca, recebeu outro cargo já ocupado, em prejuízo do princípio da impessoalidade.
Enfim, os atos simultâneos praticados no âmbito do TRT/MT e do TRE/SP são altamente reprováveis e eivados de flagrante ilegalidade.
Entretanto, considerando o prazo decorrido e os prováveis efeitos danosos que a anulação dos atos traria para as partes, a medida mais razoável é aquela adotada sabiamente pelo Relator, ou seja, dar provimento aos recursos. 
A gravidade da conduta irregular dos responsáveis, porém, recomendaria a abertura de contraditório, com vistas à apenação dos que desprezaram a norma do CNJ. Embora a primeira apreciação destes autos tenha afirmado peremptoriamente a irregularidade dos atos praticados, não foi cogitada, na ocasião, a determinação de audiência dos responsáveis, medida que, a meu ver, pode ser adotada nesta fase processual, caso o Relator esteja de acordo.
A medida aqui sugerida não atenta contra o princípio de non reformatio in pejus, uma vez que os recursos ora apreciados foram interpostos pelos órgãos interessados e não pelos gestores que, à época, praticaram os atos irregulares. As condutas desses gestores não foram avaliadas até o presente momento, o que pode ser feito a partir das audiências alvitradas, se houver anuência do Relator.
Tampouco seria cabível alegar a prescrição da pretensão punitiva, pois os atos irregulares foram praticados em 2015, ou seja, não transcorreu o prazo geral de prescrição indicado no art. 205 da Lei 10.406/2002, de dez anos, conforme entendimento firmado no Acórdão 1441/2016-TCU-Plenário, Redator o Ministro Walton Alencar Rodrigues.
Nem mesmo sob o regime da Lei 9.873/1999 teria ocorrido a prescrição, pois, embora os atos impugnados tenham sido praticados em 19/10/2015, ou seja, há mais de cinco anos, houve atos inequívocos que importaram apuração dos fatos, a saber: autuação desta representação em 28/05/2018 e apreciação pelo Plenário do TCU em 3/7/2019.
Além da inclusão de audiência dos responsáveis, sugiro ao Relator que o acórdão tenha redação ligeiramente diversa da minuta apresentada, de modo a não considerar legal a redistribuição, mas apenas tornar sem efeito os itens 9.2 e 9.4 do Acórdão 1536/2019-TCU-Plenário.
	Diante do exposto, VOTO com o Relator e sugiro a Sua Excelência as alterações aqui mencionadas.
TCU, Sala das Sessões, em 9 de março de 2022.
JORGE OLIVEIRA
Revisor